ACORDAO-COMPLETO-2337805

ACÓRDÃO 583/2019 ATA 8/2019 - PLENÁRIO

VISTOS, relatados e discutidos estes autos de recursos de reconsideração interpostos por Paulo César Rondinelli e pela empresa Volume Construções e Participações Ltda. contra o Acórdão 1346/2017-TCU-Plenário, no âmbito da Prestação de Contas Simplificada do Instituto Nacional de Traumatologia e Ortopedia (INTO) do exercício de 2001;
ACORDAM os ministros do Tribunal de Contas da União, reunidos em sessão do Plenário, diante das razões expostas pelo relator e com fundamento nos arts. 32 e 33 da Lei 8.443/1992, em:
9.1. conhecer dos recursos de reconsideração e negar-lhes provimento;
9.2. dar ciência desta deliberação aos recorrentes.

Recursos de reconsideração interposto contra acórdão que julgou irregulares as contas dos recorrentes, condenando-os ao pagamento de débito e de multa em razão de irregularidades na prestação de contas referente ao exercício de 2001.

Instituto Nacional de Traumato-Ortopedia - Into.

3. Recorrentes: Volume Construções e Participações Ltda. (34.265.298/0001-83); Paulo César Rondinelli (XXX.095.307-XX).

13.1. Ministros presentes: José Mucio Monteiro (Presidente), Augusto Nardes, Raimundo Carreiro, Ana Arraes, Bruno Dantas e Vital do Rêgo (Relator).
13.2. Ministro-Substituto convocado: Augusto Sherman Cavalcanti.
13.3. Ministros-Substitutos presentes: Marcos Bemquerer Costa, André Luís de Carvalho e Weder de Oliveira.

ACORDAO-COMPLETO-2352587

Acórdão 1282/2019 - Plenário

ACORDAO-COMPLETO-2393303

Acórdão 152/2020 - Plenário

Paulo Cesar Rondinelli

VITAL DO RÊGO

Ministro José Mucio Monteiro.

Adoto como parte do relatório a instrução de mérito elaborada no âmbito da Secretaria de Recursos (peça 233) , que contou com a anuência dos dirigentes daquela unidade técnica (peças 234 e 235) , transcrita a seguir com os ajustes de forma pertinentes:
	
INTRODUÇÃO
1.	Trata-se de recursos de reconsideração interpostos por Paulo César Rondinelli (peça 196) e Volume Construções e Participações Ltda. (peça 179) contra o Acórdão 1346/2017-TCU-Plenário (peça 151) - modificado pelo Acórdão 1781/2017-TCU-Plenário (peça 180) -, da relatoria do ministro José Múcio.
1.1. A deliberação recorrida apresenta o seguinte teor: 
ACORDAM os Ministros do Tribunal de Contas da União, reunidos em sessão do Plenário, ante as razões expostas pelo Relator e com fundamento nos arts. 1º, inciso I; 16, incisos I, II e III, alíneas "b" e "c", e § 3º; 17; 18; 19; 23, incisos I, II e III; e 57 da Lei 8.443/1992, em:
9.1. julgar regulares as contas de Dulcinea dos Santos, Hilda Maria Monteiro, Jorge Luis da Rocha, Lino Monteiro da Silva, Lucia de Fátima Neves da Silva, Luiz Carlos da Rocha Filho, Maria da Glória Guimarães, Maria Lindalva Bonfim Vasconcelos, Sandra Daoualibi, Sérgio Luiz Côrtes da Silveira, Telmo Silva Hoelz e Valdemar da Silva Fagundes e dar-lhes quitação plena;
9.2. julgar regulares com ressalva as contas de Adir dos Santos Soares e dar-lhe quitação;
9.3. julgar irregulares as contas de Deusdeth Gomes do Nascimento, Paulo César Rondinelli e Sérgio Albino de Souza Castilho;
9.4. condenar Paulo Cesar Rondinelli a recolher ao Tesouro Nacional as quantias abaixo especificadas, acrescidas de juros de mora das respectivas datas até o dia do recolhimento, por pagamentos a maior realizados durante o exercício de 2001 na execução do Contrato 14/1999:
	Valor (R$) 
	Data

	337,76
	04/01/2001

	2.637,76
	04/01/2001

	2.637,76
	14/02/2001

	2.637,76
	09/03/2001

	2.637,76
	17/04/2001

9.5. condenar Paulo Cesar Rondinelli a recolher ao Tesouro Nacional, solidariamente com a Volume Construções e Participações Ltda., as quantias abaixo especificadas, acrescidas de juros de mora das respectivas datas até o dia do recolhimento, por pagamentos a maior realizados durante o exercício de 2001 na execução do Contrato 16/1999:
	Valor (R$) 
	Data 

	214.993,17
	03/01/2001

	99.506,92
	20/02/2001

9.6. condenar Paulo Cesar Rondinelli a recolher ao Tesouro Nacional, solidariamente com a Volume Construções e Participações Ltda., as quantias abaixo especificadas, acrescidas de juros de mora das respectivas datas até o dia do recolhimento, por pagamentos a maior realizados durante o exercício de 2001 na execução do Contrato 13/2000:
	Valor (R$) 
	Data 

	68.284,19
	03/04/2001

	105.570,53
	09/05/2001

9.7. condenar Deusdeth Gomes do Nascimento a recolher ao Tesouro Nacional, solidariamente com a Volume Construções e Participações Ltda., as quantias abaixo especificadas, acrescidas de juros de mora das respectivas datas até o dia do recolhimento, por pagamentos a maior realizados durante o exercício de 2001 na execução do Contrato 13/2000:
	Valor (R$) 
	Data

	205.962,59
	02/07/2001

	94.568,14
	28/09/2001

	77.660,94
	31/10/2001

	79.571,78
	23/11/2001

	106.086,98
	20/12/2001

9.8. [item tornado insubsistente ante a declaração da prescrição da pretensão punitiva do Tribunal - Acórdão 1781/2017-TCU-Plenário]
9.9. [item tornado insubsistente ante a declaração da prescrição da pretensão punitiva do Tribunal - Acórdão 1781/2017-TCU-Plenário]
9.10. [item tornado insubsistente ante a declaração da prescrição da pretensão punitiva do Tribunal - Acórdão 1781/2017-TCU-Plenário]
9.11. fixar prazo de quinze dias, a contar das notificações, para comprovação, perante o Tribunal, do recolhimento das dívidas acima imputadas;
9.12. autorizar a cobrança judicial das dívidas, caso não atendidas as notificações;
9.13. remeter cópia desta deliberação, acompanhada do relatório e voto que a fundamentam, à Procuradoria da República no Estado do Rio de Janeiro.
HISTÓRICO	
2.	Trata-se de prestação de contas do Instituto Nacional de Tráumato-Ortopedia, atualmente denominado Instituto Nacional de Traumatologia e Ortopedia - INTO, relativa ao exercício de 2001. 
2.1. Após a realização de diversas audiências e citações em decorrência de questões apontadas pelo controle interno, a Secretaria de Controle Externo no Estado do Rio de Janeiro (Secex/RJ) havia proposto a irregularidade das contas e a condenação de diversos responsáveis ao pagamento de débitos e multas, por impropriedades relacionadas a contratos firmados pelo INTO. 
2.2. Considerando, no entanto, que as faltas descritas nos autos se referiam, majoritariamente, aos contratos nº s. 14/99, 16/99 e 13/2000, com possíveis reflexos também nas contas relativas aos exercícios de 1999 a 2002, o então Relator, Ministro Marcos Vilaça, determinou: (i) a autuação de processo apartado para seu exame, que originou o TC Processo 009.400/2008-9; e (ii) o sobrestamento das contas dos exercícios do INTO relativas aos exercícios de 1999 a 2002, até a apreciação final de mérito do processo apartado.
2.3. Em agosto/2010, o Relator a quo acolheu proposta da Secex/RJ e determinou o sobrestamento dos presentes autos até o julgamento dos recursos de revisão interpostos nas contas do INTO referentes aos exercícios de 1998 a 2000 (TC Processo 008.785/1999-6, TC Processo 007.546/2000-9 e TC Processo 007.365/2001-1) . 
2.4. Em junho/2011, em sede de recurso de revisão, as contas dos responsáveis Paulo César Rondinelli (ex-Diretor-Geral do INTO) e Sérgio Albino de Souza Castilho (ex-Coordenador de Administração Geral do Into) relativas aos exercícios de 1998, 1999 e 2000 foram julgadas irregulares (Acórdão 1436/2011-TCU-Plenário, relator: Ministro Valmir Campelo) . Os responsáveis foram condenados ao recolhimento dos débitos especificados, solidariamente com as empresas descritas, e ao pagamento de multas. A deliberação foi mantida, em grau de recurso, por meio do Acórdão 331/2013-TCU-Plenário, e, novamente, em sede de embargos, mediante o Acórdão 554/2014-TCU-Plenário. 
2.5. Cessado o motivo determinante, foi levantado o sobrestamento destes autos. Em nova instrução, a Secex/RJ destacou a necessidade de renovação das citações dirigidas a Paulo César Rondinelli e à Volume Construções e Participações Ltda., pelo pagamento e recebimento a maior ocorridos no exercício de 2001, relativos ao Contrato 16/1999, conforme Relatório Pericial 12/2004 e Relatório Técnico Pericial da Comissão Técnica Pericial - CTP 08/2007 do Departamento Nacional de Auditoria do Sistema Único de Saúde, uma vez que os fatos tratados no apartado revelaram glosas em valores diversos dos que haviam constado dos expedientes citatórios anteriores. 
2.6. Em 22/10/2014, foram promovidas as citações, e após analisar as alegações de defesa dos responsáveis, a Unidade Técnica propôs: (i) irregularidade das contas de Paulo César Rondinelli (ex-Diretor-Geral) , Deusdeth Gomes do Nascimento (ex-Diretor-Geral) , Sérgio Albino de Souza Castilho (ex-Coordenador de Administração Geral) e Adir dos Santos Soares (funcionário da Seção de Manutenção de Obras e Instalações) , com imputação de débitos solidários com as empresas indicadas e aplicação de multas; e (ii) regularidade com ressalva das contas dos demais responsáveis. 
2.7. O Ministério Público junto ao TCU (MPTCU) manifestou-se de acordo com a proposta da Secex/RJ, exceto quanto ao mérito das contas de Adir dos Santos Soares, em relação ao qual propôs a regularidade com ressalva das contas.
2.8. As irregularidades apontadas nestes autos podem ser assim sintetizadas: 
a) prejuízo decorrente da execução do Contrato 14/1999, para a manutenção de viaturas, com a desclassificação, posterior à fase de habilitação, da proposta de menor preço e adjudicação do objeto à empresa Toesa Service Ltda., por valores mais elevados. A diferença entre os valores efetivamente pagos e aqueles que seriam despendidos com a proposta de menor preço foram objeto de citação de Paulo César Rondinelli; 
b) pagamentos a maior realizados à empresa Volume Construções e Participações Ltda., na execução do Contrato 16/1999, para complementação das obras de reforma e ampliação de áreas do Into, com a inexecução de serviços, majoração de quantitativos e preços propostos (responsável Paulo César Rondinelli) ; 
c) pagamentos irregulares à empresa Volume Construções e Participações Ltda., por obras no Hospital Estadual Anchieta objeto do Contrato 13/2000 (responsáveis Paulo César Rondinelli e Deusdeth Gomes do Nascimento) ; 
d) contratação, com dispensa de licitação, de serviços de lavanderia ao custo unitário de R$ 3,89/kg de roupa lavada (Contrato n° 17/2001) , quando o contrato anterior estabelecia R$ 2,48/kg, e todas as demais unidades hospitalares federais no Estado do Rio de Janeiro ostentavam contratos com valores significativamente inferiores (responsável Deusdeth Gomes do Nascimento) ; 
e) contratação indireta de pessoal, com dispensa de licitação, por meio da Associação Brasileira Beneficente de Reabilitação - ABBR, presidida por Deusdeth Gomes do Nascimento, pelo valor de R$ 2.577.399,75, sem justificativa dos valores contratados (responsável Deusdeth Gomes do Nascimento) ; 
f) prorrogação do Contrato n° 07/2000, referente à contratação, com dispensa de licitação, da Associação Brasileira Beneficente de Reabilitação - ABBR, para fornecimento de órteses e próteses de diversas procedências (responsável Deusdeth Gomes do Nascimento) ; 
g) credenciamento da empresa Rhana Carga Internacional Ltda. e seus despachantes como representante aduaneiro do Into, anteriormente à apresentação da proposta de preços da empresa e à abertura do processo de dispensa de licitação (responsável Deusdeth Gomes do Nascimento) ; e 
h) emissão de parecer técnico favorável à contratação e ateste de realização dos serviços sem possuir a qualificação técnica para esses atos (responsável Adir dos Santos Soares) . 
2.9. Segundo consignado no voto condutor da decisão recorrida, as ocorrências relacionadas aos Contratos 14/1999 e 16/1999 já foram discutidas e consideradas irregulares por meio do Acórdão 1436/2011-TCU-Plenário, mantido, em grau de recurso, por meio do Acórdão 331/2013-TCU-Plenário, e, também, em sede de embargos, pelo Acórdão 554/2014-TCU-Plenário. Uma vez que já existe posicionamento de mérito firmado sobre a questão, somente caberia, agora, discutir os valores apurados em relação ao exercício de 2001 e seus efeitos sobre estas contas, uma vez que as alegações de defesa apresentadas pelos gestores, bem assim pela Volume Construções e Participações Ltda., nada acrescentam àquelas anteriormente trazidas ao Tribunal. (g.n.) 
2.10. Prolatada a decisão recorrida, Paulo César Rondinelli opôs embargos de declaração, os quais foram conhecidos e parcialmente acolhidos, para declarar prescrita a pretensão punitiva deste Tribunal, de modo a tornar insubsistentes as multas aplicadas as responsáveis. 
ADMISSIBILIDADE
3.	Os exames preliminares de admissibilidade às peças 211 e 212 - acolhidos pelo Relator ad quem em despacho à peça 215 - concluiu por conhecer do recurso, suspendendo-se os efeitos dos itens 9.3, 9.4, 9.5, 9.6, 9.7, 9.11 e 9.12 da decisão recorrida. 
MÉRITO4.	Constitui objeto do recurso examinar as seguintes questões: 
a) se houve a prescrição de pretensão de ressarcimento ao erário (item 5) ;
b) se resta configurada a responsabilidade de Paulo César Rondinelli (item 6) ;
c) se a participação de outros setores do INTO afasta a responsabilidade de Paulo César Rondinelli (item 7) ;
d) se resta configurada a responsabilidade do recorrente Paulo César Rondinelli pela irregular desclassificação de licitante (item 8) ;
e) se teria havido omissões na metodologia adotada para apuração do dano (item 9) ;
f) se procede a alegação de que o recorrente não teve acesso aos dados do Denasus (item 10) ;
g) se a metodologia adotada para apuração do dano carece de base legal e de razoabilidade (item 11) ;
h) se houve afronta aos princípios do contraditório e ampla defesa (item 12) ;
i) se a multa aplicada à recorrente Volume Ltda. é desproporcional e decorrente da conduta de terceiros (item 13) ;
j) se resta configurada a responsabilidade da recorrente Volume Ltda. por irregularidades relacionadas ao procedimento licitatório (item 14) ;
k) se há comprovação de que a empresa Volume Ltda. realizou as obras pelas quais foi paga (item 15) .
5. 	Prescrição da pretensão de ressarcimento ao erário
5.1. O recorrente Paulo César Rondinelli alega prescrição da pretensão de ressarcimento ao erário. Nesse sentido, aduz que:
a) trata-se de processo iniciado em 2002, no qual o recorrente apresentou defesa há mais de 13 anos, em 5/1/2004 (peça 29) ; (peça 196, p. 3) 
b) os pagamentos supostamente indevidos que são objeto do presente processo ocorreram há mais de quinze anos; (peça 196, p. 3) 
c) em julgamento realizado em 5/4/2016, o Superior Tribunal de Justiça, em sede de recurso especial, analisou a prescrição no âmbito deste Tribunal de Contas, reconhecendo-se que o prazo prescricional aplicável é de cinco anos, tanto para a pretensão punitiva, quanto a pretensão de ressarcimento ao erário (REsp 1.480.350) , sob o entendimento de que a atuação deste Tribunal de Contas está adstrita ao prazo quinquenal, por analogia aos artigos 1º do Decreto 20.910/1932 e 1º da Lei 9.873/1999; (peça 196, p. 4-7) 
d) além disso, o tema afeto ao prazo prescricional nas ações que visam o ressarcimento ao erário está prestes a ser enfrentado pelo Supremo Tribunal Federal, tratando-se de matéria com repercussão geral reconhecida; (peça 196, p. 7-8) 
e) em junho de 2016, o STF suspendeu todos os processos que tratem da prescritibilidade de ações de ressarcimento ao erário fundadas em atos tipificados como ilícitos de improbidade administrativa; (peça 196, p. 9) 
f) assim, deve ser reconhecida a prescrição da pretensão de ressarcimento ao erário ou, caso assim não se entenda, a suspensão da tramitação do presente processo até a conclusão do julgamento pelo Supremo Tribunal Federal. (peça 196, p. 10) 
	Análise
5.2. Quanto ao débito imputado ao recorrente, observa-se que a jurisprudência deste Tribunal é firme e pacífica, sendo inclusive objeto da Súmula n. 282: "As ações de ressarcimento movidas pelo Estado contra os agentes causadores de danos ao erário são imprescritíveis".
5.3. O invocado REsp 1.480.350/RS possui o julgado a seguinte ementa:
PROCESSUAL CIVIL E ADMINISTRATIVO. RECURSO ESPECIAL. TRIBUNAL DE CONTAS DA UNIÃO. PROCESSO DE TOMADA DE CONTAS ESPECIAL. VIOLAÇÃO A INSTRUÇÃO NORMATIVA. EXAME INCABÍVEL EM SEDE DE APELO ESPECIAL. ARTS. 31 E 57 DA LEI 8.443/92, 471 DO CPC, 884 DO CC, 26, VI, E 27, § 1º, DA LEI 9.784/99. AUSÊNCIA DE PREQUESTIONAMENTO. SÚMULA 211/STJ. TESE DE PRESCRIÇÃO ADMINISTRATIVA. AUSÊNCIA OU FALHA NA PRESTAÇÃO DE CONTAS. IMPUTAÇÃO DO DÉBITO E APLICAÇÃO DE SANÇÃO. NÃO CONFIGURAÇÃO DE HIPÓTESE DE IMPRESCRITIBILIDADE. LACUNA LEGISLATIVA. NECESSIDADE DE INTEGRAÇÃO POR ANALOGIA. APLICAÇÃO DO PRAZO QUINQUENAL. DECURSO. OCORRÊNCIA.
 (...) 
4. As "ações de ressarcimento" são imprescritíveis, conforme dispõe expressamente o texto constitucional, o que tem sido observado e reiterado nos julgamentos desta Corte, seja em sede de ação de improbidade com pedido de ressarcimento, seja em ação com o fim exclusivo de ressarcir o erário. No entanto, os autos não versam sobre o exercício do direito de ação, ou seja, de pedir ressarcimento perante o Poder Judiciário. Ao contrário, tratam da imputação de débito e aplicação de multa promovida pelo Tribunal de Contas da União, no exercício do seu poder/dever de velar pelas contas públicas, mediante atuação administrativa, oportunidade em que não há falar em exercício do direito de ação e, consequentemente, em imprescritibilidade.
5. Eventual desvio de verbas ou qualquer outra ilegalidade que importe prejuízo ao erário poderá ser objeto de ação de ressarcimento, perante o Poder Judiciário, a qualquer tempo, eis que imprescritível, hipótese em que o ônus da prova do efetivo prejuízo e da responsabilidade do seu causador incumbe a quem pleiteia o ressarcimento.
6. Na tomada de contas especial, diversamente, o ônus da prova incumbe ao responsável pela aplicação dos recursos repassados, que se torna o responsável pelo débito e multa por mera presunção de prejuízo ao erário se ausente ou falha a prestação de contas. Nessas circunstâncias, a atuação administrativa deve encontrar limites temporais, sob pena de sujeitar os responsáveis pela aplicação de repasses de verbas federais a provarem, eles, a qualquer tempo, mesmo que decorridas décadas, a adequada aplicação dos recursos que um dia geriram, em flagrante ofensa a princípios basilares do Estado de Direito, como a segurança jurídica e ampla defesa.
7. Em virtude da lacuna legislativa, pois não há previsão legal de prazo para a atuação do Tribunal de Contas da União, deve ser-lhe aplicado o prazo quinquenal, por analogia aos arts. 1º do Decreto 20.910/32 e 1º da Lei 9.873/99. Em hipótese similar à presente, porquanto ausente prazo decadencial específico no que concerne ao exercício do poder de polícia pela Administração, antes do advento da Lei 9.873/99, a Primeira Seção desta Corte, no julgamento do REsp 1.105.442/RJ (Rel. Min. Hamilton Carvalhido, Primeira Seção, DJe 22/2/2011) , sob o rito do art. 543-C do CPC, assentou ser ele de 5 anos, valendo-se da aplicação analógica do art. 1º do Decreto 20.910/32.
8. Recurso especial parcialmente conhecido e, nessa extensão, provido para julgar procedente o pedido inicial, desconstituindo a decisão do Tribunal de Contas da União no processo de tomada de contas especial do Convênio 5013/96, ressalvando-se a via judicial para o pleito de eventual ressarcimento.
5.4. A decisão do STJ distingue a tomada de contas especial das ações de ressarcimento ao erário referidas no artigo 37, § 5º, da Constituição Federal, sob o entendimento de que o primeiro não constitui ação de ressarcimento, mas trata da "imputação de débito e aplicação de multa promovida pelo Tribunal de Contas da União, no exercício do seu poder/dever de velar pelas contas públicas, mediante atuação administrativa, oportunidade em que não há falar em exercício do direito de ação e, consequentemente, em imprescritibilidade".
5.5. Tendo afastado a imprescritibilidade do âmbito de incidência da tomada de contas especial, o STJ depara-se com a questão do prazo prescricional aplicável, em relação à qual entende que, "em virtude da lacuna legislativa, pois não há previsão legal de prazo para a atuação do Tribunal de Contas da União, deve ser-lhe aplicado o prazo quinquenal, por analogia aos arts. 1º do Decreto 20.910/32 e 1º da Lei 9.873/99". 
5.6. Ressalte-se inicialmente que a jurisprudência deste Tribunal é no sentido de que "não existe litispendência entre processo do TCU e outro versando sobre idêntica matéria no âmbito do Poder Judiciário. À luz do princípio da independência das instâncias, o TCU exerce sua jurisdição independentemente das demais, gozando de competências próprias, estatuídas pela Constituição Federal e pela sua Lei Orgânica" (Acórdão 680/2015-TCU-Plenário) . Assim, "não constitui impedimento à atuação do TCU a eventual existência de processo judicial, haja vista a independência das instâncias e a competência exclusiva do Tribunal para verificação de recursos federais. Somente a sentença proferida em juízo penal, negando a inexistência dos fatos ou afastando a sua autoria, tem o condão de repercutir no processo de competência do TCU" (Acórdão 1229/2010-TCU-Segunda Câmara) .
5.7. No mérito, observa-se que a decisão da 1ª Turma do STJ fundamentou-se na aplicação analógica do Decreto 20.910/1932 e da Lei 9.873/1999.
5.8. Entretanto, no âmbito dos debates que precederam o Acórdão 1441/2016-TCU-Plenário, este Tribunal assentou a improcedência da aplicação da analogia ao caso vertente; primeiro, pelo fato de o artigo 37, § 5º, da Constituição Federal sujeitar a reserva legal o estabelecimento de prazo prescricional aplicável às ações de ressarcimento ao erário ("A lei estabelecerá os prazos de prescrição...") ; segundo, por não haver lacuna legislativa, porquanto o artigo 205 do Código Civil estabelece expressamente que "a prescrição ocorre em dez anos, quando a lei não lhe haja fixado prazo menor".
5.9. Sob este entendimento, por meio da mencionada decisão, este Tribunal assentou que "a pretensão punitiva do Tribunal de Contas da União subordina-se ao prazo geral de prescrição indicado no art. 205 do Código Civil". 
5.10. Além disso, a aplicação do Decreto 20.910/1932 e da Lei 9.873/1999 aos processos de controle externo já foi afastada em diversos julgados do TCU:
- O prazo quinquenal de prescrição estabelecido no Decreto 20.910/1932, cuja incidência vise a proteção do erário estadual em prejuízo do federal, afronta os princípios da igualdade e da autonomia dos entes da Federação. No que se refere às ações de ressarcimento à União relativas a débitos de outros entes federativos, prevalece a norma do art. 37, § 5º, da Constituição Federal. (Acórdão 13193/2016-TCU-Segunda Câmara, Relatora: Ministra Ana Arraes) 
- Não se aplica a prescrição intercorrente estabelecida na Lei 9.783/1999 à atividade de controle externo exercida pelo TCU, uma vez que difere da atividade de polícia administrativa desempenhada pelo Estado. (Acórdão 12475/2016-TCU-Segunda Câmara, Relator: Ministro Marcos Bemquerer) 
- As disposições do art. 206 (prazos de prescrição) , § 5º, da Lei 10.406/2002 (Código Civil) e da Lei 9.873/1999  (prescrição para o exercício da ação punitiva pela Administração Pública Federal) não são aplicáveis ao processo de controle externo desenvolvido pelo TCU. (Acórdão 3242/2015-TCU-Primeira Câmara, Relator: Ministro Benjamin Zymler) 
- Não se aplicam aos processos de controle externo os prazos prescricionais previstos em normas que regulam a ação punitiva movida pela Administração Pública Federal no exercício do poder de polícia (Lei 9.873/1999) , ou que disciplinam a cobrança de dívidas passivas da União, dos Estados e dos Municípios, (Decreto 20.910/1932) . Com relação a cobrança de débito, são imprescritíveis as ações de ressarcimento em favor do erário. (Acórdão 825/2014-TCU-Segunda Câmara, Relator: Ministro José Jorge) 
- As regras de prescrição da Lei 9.873/1999 não se aplicam ao exercício do poder punitivo por parte do TCU, por não ser norma regente da atividade de controle externo. (Acórdão 5865/2013-TCU-Primeira Câmara, Relator: Ministro Walton Rodrigues) 
- A regra de prescrição para o exercício do poder punitivo pelo TCU é matéria sujeita à reserva legal, para a qual ainda não há lei específica. Diante da lacuna na Lei 8.443/1992, aplica-se aos processos de controle externo o prazo geral previsto no Código Civil, não o da Lei 9.873/1999, porquanto a atividade judicante do Tribunal não tem como fundamento o exercício do poder de polícia. (Acórdão 1683/2013-TCU-Plenário, Relator: Ministro Walton Rodrigues) 
- Ante a inexistência de normativo específico acerca da prescrição da pretensão punitiva do TCU, aplicam-se aos processos de controle externo as regras gerais do Código Civil, e não as da Lei 9.873/1999 e do Decreto 20.910/1932. No caso de atos irregulares praticados à luz do Código Civil de 1916, aplica-se a regra intertemporal do art. 2.028 do Código Civil de 2002. (Acórdão 828/2013-TCU-Plenário, Relator: Ministro Benjamin Zymler) 
- Não são dirigidos às atividades de controle externo, exercidas por esta Corte, os dispositivos próprios da Lei 9.873/1999, porquanto estão a cuidar, especificamente, de prazos prescricionais de ações punitivas da Administração Pública Federal, direta e indireta, no exercício do poder de polícia, não se aplicando, portanto, aos processos no âmbito desta Casa, decorrentes do exercício do controle externo. (Acórdão 709/2008-TCU-Plenário, Relator: Ministro Ubiratan Aguiar) 
- A prescrição quinquenal veiculada na Lei 9.873/1999 não se aplica aos processos de tomada de contas especial, por possuir como fundamento o exercício regular do Poder de Polícia, diferentemente das atividades de controle externo previstas na Constituição Federal, que encerram, entre outros, os atos de gestão. (Acórdão 49/2008-TCU-Primeira Câmara, Relator: Ministro Marcos Bemquerer) 
5.11. Assim, conclui-se que o entendimento do STJ, no sentido de aplicar analogicamente o Decreto 20.910/1932 e o Lei 9.873/1999 aos processos de controle externo confrontam o entendimento firme e pacífico deste Tribunal, não apenas no tocante à inaplicabilidade de tais normais ao controle externo, como também à ausência de lacuna normativa, uma vez que se aplica ao caso vertente o prazo prescricional de dez anos previsto na norma geral do artigo 205 do Código Civil. 
5.12. Por fim, em relação ao pedido de sobrestamento do processo, tem-se que "a suspensão pelo STF das demandas nas quais esteja em questão a prescritibilidade da pretensão de ressarcimento ao erário com base em decisão de tribunal de contas (RE 636.886/STF) alcança tão somente a fase judicial de cobrança do título extrajudicial, não atingindo os processos de controle externo em trâmite. Até julgamento definitivo em contrário pelo STF, permanecem imprescritíveis as pretensões de ressarcimento decorrentes de tomadas de contas especiais" (Acórdão 8486/2017-TCU-Segunda Câmara, relator: Augusto Nardes) .
5.12. Ante o exposto, deve-se rejeitar a preliminar de prescrição. 
6. 	Ausência de responsabilidade
6.1. O Paulo César Rondinelli alega ausência de responsabilidade, aduzindo que:
a) no caso concreto, não estão presentes no acórdão recorrido o elemento subjetivo nem o nexo causal entre as ações tidas como irregulares e os atos de gestão do recorrente; (peça 196, p. 10) 
b) não há no processo qualquer indício de locupletamento indevido ou mesmo de dolo ou culpa grave que pudessem macular os atos por ele praticados; (peça 196, p. 10) 
c) o recorrente está sendo condenado por culpa presumida de que não teria fiscalizado devidamente seus subordinados, o que não é o que se constata quando se observa a qualidade do atendimento e as providências adotadas para aperfeiçoar o funcionamento do Hospital; (peça 196, p. 10-11) 
d) a responsabilidade dos agentes submetidos ao controle deste Tribunal é subjetiva, sendo certo que para que haja apenação é necessário efetiva comprovação de dolo ou culpa grave; (peça 196, p. 31) 
e) não existem quaisquer indícios de que o recorrente tenha agido dolosamente, ou qualquer acusação de conluio entre o gestor e a empresa contratada ou mesmo má-fé; (peça 196, p. 32) 
f) há precedente neste Tribunal reconhecendo que a ausência de má-fé afasta a culpabilidade do agente (Acórdão 48/2001-TCU-Plenário) ; (peça 196, p. 32) 
g) não há pressupostos para a responsabilização do recorrente, pois a inexistência de dolo ou culpa grave na conduta do recorrente deve ser suficiente para afastar sua culpabilidade; (peça 196, p. 32) 
h) não há evidência de que o recorrente agiu de forma dolosa, e inexistindo dolo ou culpa greve, não há que se falar em responsabilidade; (peça 196, p. 34) 
i) a improbidade caracteriza-se menos pela ilegalidade, mais pela má-fé, pela desonestidade e exige a agregação de um elemento subjetivo (dolo de favorecimento particular em detrimento do interesse público) ; (peça 196, p. 36) 
j) ausente, pois, conduta dolosa, culposa ou má-fé para lesar a administração, inexistem os pressupostos para validar a pretensão punitiva, portanto, mister a revisão do julgado, ou a indicação precisa dos elementos objetivos a justificar a penalidade. (peça 196, p. 38) 
Análise
6.2. Conforme registrado no voto condutor da decisão recorrida, as questões de mérito deste processo já foram decididas no TC Processo 008.785/1999-6 (acórdãos 1436/2011, 331/2013 e 554/2014, todos do Plenário) , restando verificar a repercussão de tal juízo de mérito nas contas relativas ao exercício de 2001. 
6.3. Além disso, as alegações deste recorrente reproduzem as alegações apresentadas em seu recurso de reconsideração no TC Processo 008.785/1999-6, de modo que já foram analisadas e devidamente rejeitadas por este Tribunal, conforme se verificará.
6.4. Sobre a alegação de que não foi demonstrada a responsabilidade do recorrente, registrou-se no relatório que acompanha o Acórdão 1436/2011-TCU-Plenário (TC Processo 008.785/1999-6) : 
84. Quanto à alegação do ex-dirigente no sentido de que não poderia ser a ele atribuída a responsabilidade ou mesmo a participação em qualquer das etapas de realização das obras, eis que tais funções (...) não integravam sua esfera de atribuições, entendemos que não merece acolhida. Não há como se desconsiderar a responsabilidade do ex-Diretor-Geral do INTO (...) que não poderia, a nosso ver, ignorar os serviços e obras não prestados e/ou equipamentos não entregues, apontados nos Relatórios Periciais do DENASUS. Nem mesmo a delegação de competências é suficiente para afastar essa responsabilidade, pois esse instrumento não retira a responsabilidade de quem delega (...) (v.g. Acórdão 56/1992-TCU-Plenário, in Ata 40/1992; (...) Acórdão 153/2001-TCU-Segunda Câmara, in Ata 10/2001) . Cabe, por conseguinte, à autoridade delegante a fiscalização dos atos de seus subordinados, diante da culpa in eligendo e da culpa in vigilando. (Voto condutor do Acórdão 1619/2004-TCU-Plenário) .
6.5. E no relatório que acompanha o Acórdão 331/2013-TCU-Plenário, mediante o qual foi apreciado o recurso de reconsideração por ele interposto contra o Acórdão 1436/2011, registrou-se:
45. Nesses termos, a responsabilização do agente, no caso concreto, deve ser apreciada sob os seguintes aspectos: i) ação comissiva ou omissiva e antijurídica; ii) existência de dano ou infração a norma legal, regulamentar ou contratual (irregularidade) ; iii) nexo de causalidade entre a ação e a ilicitude verificada; iv) dolo ou culpa (negligência, imprudência ou imperícia) do agente; e v) consequências de natureza civil ou administrativa de seu ato, tomando-se em consideração a boa-fé do responsável, objetivamente analisada e provada no caso concreto, à luz de um modelo de conduta social, adotada por um administrador médio ou homem leal, cauteloso e diligente (razoabilidade da conduta) .
46. Sob esse enfoque, por conseguinte, procede-se a apreciação das irregularidades atribuídas ao recorrente, sua conduta e o nexo de causalidade entre umas e outra.
47. As ações antijurídicas atribuíveis ao recorrente decorreram, no mínimo, de sua omissão, pois, conforme ressaltou a unidade técnica, na qualidade de ex-Diretor-Geral do INTO, o Sr. Paulo César Rondinelli não poderia "ignorar os serviços e obras não prestados e/ou equipamentos não entregues, apontados nos Relatórios Periciais do DENASUS", dados a importância, variedade e valores dos bens e/ou serviços prestados ao longo de vários exercícios financeiros (cf. item 84 da instrução precedente - peça 24, p. 48) .
48. A infração a normas regulamentares restou configurada, conforme minudente análise procedida pela unidade técnica, que detalhou o dano causado ao Erário (peça 19, p. 18-41) .
49. O nexo de causalidade entre as ações e as ilicitudes verificadas também é patente, uma vez que o recorrente, muito embora detivesse competência regulamentar para evitar as ocorrências, teve participação decisiva no cometimento das irregularidades, seja por meio de condutas omissas (culpas in elegendo e in vigilando) , seja por meio de atitudes comissivas.
50. De outra banda, não se pode admitir, tampouco, a delegação de competência ou desconcentração de atribuições, de modo a afastar sua responsabilidade, conforme bem ressaltou a unidade técnica, in verbis:
Nem mesmo a delegação de competências é suficiente para afastar essa responsabilidade, pois esse instrumento não retira a responsabilidade de quem delega, visto que remanesce a responsabilidade no nível delegante em relação aos atos do delegado (v. g. Acórdão 56/1992-TCU-Plenário, in Ata 40/1992; Acórdão 54/1999 - Plenário, in Ata 19/1999; Acórdão 153/2001-TCU-Segunda Câmara, in Ata 10/2001) . Cabe, por conseguinte, à autoridade delegante a fiscalização dos atos de seus subordinados, diante da culpa in eligendo e da culpa in vigilando. (Voto condutor do Acórdão 1619/2004-TCU-Plenário) . [peça 24, p. 48 - item 84, in fine].
51. Quanto ao dolo ou culpa, em que pese o primeiro não ter sido comprovado, ao menos no âmbito destes autos, a culpa está presente, uma vez que o responsável negligenciou princípios e normas comezinhas de administração pública, que resultaram na cominação das sanções a ele impingidas.
52. Por fim, importa destacar que as irregularidades praticadas resultaram em consequências nocivas à imagem da Administração Pública, descredenciando-a perante os administrados, máxime por terem sido praticadas por servidores que ocupavam elevados cargos na Superintendência do INTO envolvendo várias empresas no Estado do Rio de Janeiro. Com efeito, o recorrente - Sr. Paulo César Rondinelli - era o Diretor-Geral daquele Instituto à época dos fatos sob apreciação.
53. Esperava-se, portanto, dessa autoridade conduta compatível com a elevada função exercida, segundo os princípios norteadores da gestão pública, declinados no art. 37, caput, da Constituição Federal (legalidade, impessoalidade, moralidade, publicidade e eficiência) . As irregularidades a ele imputadas, por conseguinte, provocadas por atos omissos e comissivos, afrontam o princípio da boa-fé objetiva, pois se esperava do então gestor comportamento condizente, no mínimo, com os padrões do administrador médio, probo, ético e diligente. Houve, por conseguinte, a prática de conduta irrazoável por parte do então gestor, justificando-se, consequentemente, as sanções impostas.
6.6. Reforce-se que, no tocante à alegada necessidade de comprovação de dolo, "a responsabilidade dos jurisdicionados perante o TCU é de natureza subjetiva, caracterizada mediante a presença de simples culpa stricto sensu, sendo desnecessária a caracterização de conduta dolosa ou má-fé do gestor para que este seja responsabilizado" (Acórdão 9004/2018-TCU-Primeira Câmara, relator: Bruno Dantas) .
6.7. Portanto, ao contrário do alegado, a responsabilidade do recorrente está bem configurada no processo, razão pela qual a alegação deve ser rejeitada. 
7. 	Participação de outros setores do INTO
7.1. O Paulo César Rondinelli alega que sua atuação era dependente de outros setores, aduzindo que:
a) o ato do recorrente era meramente formal, posterior e dependente das manifestações dos demais setores, não possuindo qualquer ingerência nas decisões anteriores à sua, de modo que se as formalidades regulares tivessem sido atendidas e constassem do processo todos os pareceres pertinentes, sem qualquer divergência ou indicação de desconformidade, não havia como nem por que o Diretor do INTO negar seguimento ao procedimento de licitação ou de contratação direta; (peça 196, p. 12) 
b) não é responsabilidade do Diretor a análise pontual de cada processo licitatório ou dos serviços vinculados a cada ordem de pagamento, até porque o referido gestor, que possui formação médica, não teria como examinar detalhadamente cada procedimento de contratação, sob pena de ver inviabilizadas as demais responsabilidades inerentes ao cargo que ocupava; (peça 196, p. 12-13) 
c) as obras eram fiscalizadas por membros integrantes do próprio Ministério da Saúde, sendo que jamais poderá ser atribuída ao recorrente a responsabilidade ou mesmo a participação em qualquer das etapas de realização das obras, pela razão simples de tais funções não integrarem sua esfera de atribuições, não se podendo imputar a alguém a culpa por supostas irregularidades se tal atribuição não lhe estava afeta; (peça 196, p. 13) 
d) o desempenho do cargo de Diretor de uma instituição do porte e da importância do INTO exigia do gestor uma participação muito mais institucional que propriamente administrativa, sendo responsável pelos contatos externos junto a autoridades e órgãos públicos para a manutenção das atividades do hospital, assim como por prover apoio ao corpo técnico do Hospital; (peça 196, p. 13) 
e) o Regimento Interno vigente no INTO à época discriminava pontualmente quais as atividades afetas ao Diretor do hospital; (peça 196, p. 13) 
f) não eram atribuições do Diretor o acompanhamento de procedimentos de licitação, a fiscalização e verificação de obras e de serviços, mas preponderavam atividades institucionais do INTO, sendo que o Regimento atribuía tais atividades a outros setores da estrutura do INTO; (peça 196, p. 15) 
g) a estrutura organizacional do hospital era extremamente complexa, contemplando a delegação de atividades em cada uma de suas áreas, fossem elas administrativas ou médicas; (peça 196, p. 16) 
h) nesse sentido, todos os procedimentos da licitação eram previamente analisados e processados, sendo encaminhados para o Diretor para que apusesse sua assinatura, unicamente em cumprimento de formalidades exigidas pelo regulamento do hospital, não possuindo o recorrente qualquer poder de ingerência, pois cada ato já havia sido examinado pelos departamentos respectivos. (peça 196, p. 16) 
	Análise
7.2. Sobre este ponto, no relatório que acompanha o Acórdão 331/2013-TCU-Plenário registrou-se: 
58. Impende ressaltar, de plano, que a Constituição Federal e a Lei 8.443/1992 estabelecem expressamente que se encontra sob a jurisdição deste Tribunal qualquer pessoa que utilize, arrecade, guarde, gerencie ou administre dinheiros, bens e valores públicos ou pelos quais a União responda, ou que, em nome desta, assuma obrigações de natureza pecuniária, ou ainda aqueles que derem causa a perda, extravio ou outra irregularidade de que resulte dano ao Erário.
59. Ademais, desde o advento do Decreto-Lei 200/1967, a supervisão, incluindo a fiscalização dos atos de instâncias inferiores ou subordinadas, é ato irrenunciável e deve ser exercida em todos os níveis decisórios. A propósito, "de acordo com a jurisprudência desta Corte, a delegação de competência não exime o delegante da responsabilidade pelos atos da autoridade delegada (Acórdão 153/2001-TCU-Segunda Câmara e 335/2002 da 2ª Câmara e 1.898/2003 - Plenário) , porque a responsabilidade é indelegável", conforme registrou o Ministro Marcos Vinicios Vilaça ao relatar o TC-Processo 700.213/1996-1 (AC-1103-30/05-P) . Nesse sentido as seguintes deliberações desta Corte: AC-0335-34/02-P, AC-1094-27/06-P e AC-0690-06/08-1) .
60. Conforme acima evidenciado (item 57, retro) , sem a participação do recorrente, na qualidade de Diretor do INTO, à época, a contratação não se aperfeiçoaria, a despeito da participação prévia e sucessiva de outros órgãos. Ele detinha o poder, por conseguinte, de não só deliberar sobre a conveniência e oportunidade das contratações, mas, fundamentalmente, de zelar pela aderência de todos os procedimentos às normas aplicáveis.
 (...) 
63. Sem razão o recorrente, pois ele empresta ao RI/INTO interpretação absurdamente restritiva, no claro intuito de esquivar-se de suas responsabilidades apuradas nestes autos.
64. Sim, está claro que lhe assistia à época, aliás como a qualquer dirigente máximo de quaisquer órgãos ou entidades públicos e privados, a representação judicial e extrajudicial do INTO perante terceiros, conforme se observa do art. 103, inciso I, do RI/INTO.
65. Também é verdade, de outro lado, que além dessa atribuição, competia-lhe, dentre outras, as atividades descritas a seguir, previstas no mesmo art. 103, as quais não foram desempenhadas por ele a contento, à época, razão da imputação a ele das irregularidades versadas nestas contas ora reabertas:
Art. 103 - Ao Diretor incumbe:
 (...) 
V - constituir e designar comissões e conselhos administrativos e técnicos para discutir e assessorar na elaboração da política institucional;
VI - supervisionar as atividades das coordenações subordinadas ao INTO;
 (...) 
VIII - Ordenar despesas e outros documentos de ordem financeira dentro de sua competência;
 (...) 
XV - delegar competências e responsabilidades a seus subordinados, fazendo com que normas e diretrizes técnico-administrativas, institucionais e governamentais sejam cumpridas. [grifos acrescidos].
 (...) 
68. Conforme já comentado, a previsão regimental para que outras áreas integrantes da estrutura organizacional do INTO executassem as atividades acima mencionadas não prejudicava o dever inafastável do então Diretor de supervisionar e fiscalizar tais procedimentos, visando assegurar o exato cumprimento da lei.
 (...) 
71. Ora, dado o mais elevado nível hierárquico desempenhado pelo então gestor, todas as decisões anteriores poderiam ser revogadas, por conveniência e oportunidade da Administração, ou anuladas, no caso de ilegalidade. É defeso, por conseguinte, arguir-se que lhe era defeso intervir nas decisões das instâncias inferiores.
7.3. Com efeito, "a delegação de competência não implica delegação de responsabilidade, competindo ao gestor delegante a fiscalização dos atos de seus subordinados, especialmente em situações nas quais, pela importância do objeto e pela materialidade dos recursos envolvidos, a necessidade de supervisão não pode ser subestimada" (Acórdão 2457/2017-TCU-Plenário, relator: José Múcio) , que é precisamente o caso em exame. 
7.4. Ademais, a mera alegação de que sua atuação era meramente formal e dependente da manifestação de outros setores não é suficiente para afastar a responsabilidade do recorrente, o qual, na qualidade de dirigente máximo da entidade, tinha o dever atuar para coibir irregularidades. Ademais, no caso vertente, pelo número de irregularidades, bem como pela magnitude dos valores envolvidos ao longo de diversos exercícios, não é razoável supor que o dirigente máximo da entidade se mantivesse inteiramente alheio ao que se passava na entidade. 
7.5. Ante o exposto, deve-se rejeitar a alegação. 
8. 	Ausência de responsabilidade na irregular desclassificação de licitante
8.1. O recorrente Paulo César Rondinelli alega ausência de responsabilidade na irregular desclassificação de licitante relativamente à irregularidade identificada no Contrato 14/1999. Nesse sentido, aduz que:
a) a exclusão da empresa Ventorin Ltda. foi apenas um dos muitos atos decididos pela CPL, que nesse caso, inclusive, se apoiou no parecer elaborado por comissão especialmente constituída e designada para avaliar a adequação das licitantes, nos termos da Portaria INTO/MS nº 080/99; (peça 196 p. 17) 
b) ainda que se entenda que a autorização para contratação expedida pelo então Diretor do INTO representasse uma homologação do resultado licitatório, é o julgamento da Comissão que se afigura determinante, isto é, que representa o ato principal para definição da licitação, inclusive quanto à fase de habilitação e aceitação das propostas; há na homologação uma natureza de ato secundário; (peça 196, p. 18) 
c) a autoridade superior, competente para homologação, exerce um controle eminentemente de legalidade, sendo natural que fique condicionada aos trabalhos realizados pela Comissão, a qual teve a oportunidade de diretamente colher as informações necessárias; (peça 196, p. 18) 
d) salvo erros manifestos e perceptíveis pela leitura dos autos, não é de se esperar outra decisão que não seja a adesão ao julgamento promovido pela Comissão; (peça 196, p. 18) 
e) a presunção de legitimidade dos atos administrativos opera também efeitos internos na Administração Pública, de modo que, se a Comissão Especial Técnica avaliou que era o caso de excluir determinada empresa do certame, é de se presumir pela veracidade dos fatos apontados e pela validade do ato praticado, não havendo elementos nos autos suficientes para ensejar algum grau de desconfiança especial contra esse ato praticado em conformidade com o edital; (peça 196, p. 18) 
f) não se poderia exigir do recorrente o dever de contraexaminar detalhadamente todas as informações lançadas nos autos pela Comissão de Licitação; (peça 196, p. 19) 
g) é irrazoável ou mesmo desproporcional atribuir a responsabilidade a quem deveria de forma afastada e relativamente célere apreciar a regularidade de todo o procedimento licitatório; (peça 196, p. 19) 
h) a decisão que retirou a empresa do certame foi tomada pela Comissão de Licitação, de forma unânime, e não foi objeto de recurso sequer pela empresa atingida; (peça 196, p. 19) 
i) ao tratar da responsabilidade, o que apregoa a lei é que os membros da Comissão de Licitação respondem por todos os atos praticados pela Comissão, salvo se um deles adotar posição divergente (art. 51, § 3º) ; e a jurisprudência do TCU vai além e requer inclusive que tal responsabilidade decorra de culpa pessoal, a qual deve ser comprovada (Acórdão 54/2006 - 2ª Câmara) ; (peça 196, p. 19) 
j) em outro julgado deste Tribunal (Acórdão 432/2002-TCU-Plenário) , verifica-se a distinção necessária no tocante à responsabilização dos agentes envolvidos em uma mesma licitação, de acordo com seu papel no certame; (peça 196, p. 20) 
k) já ficou esclarecido nos autos do TC Processo 006.942/2003-1 que os trabalhos empreendidos pela Comissão Especial tinham respaldo no edital, não se configurando qualquer ilegalidade; (peça 196, p. 21) 
l) o recorrente responde por fatos em relação aos quais apenas participou para reiterar a decisão havida, a qual não era francamente ilegal. (peça 196, p. 21) 
	Análise
8.2. A irregularidade de que trata o recorrente é: prejuízo decorrente da execução do Contrato 14/1999, para a manutenção de viaturas, com a desclassificação, posterior à fase de habilitação, da proposta de menor preço e adjudicação do objeto à empresa Toesa Service Ltda., por valores mais elevados. A diferença entre os valores efetivamente pagos e aqueles que seriam despendidos com a proposta de menor preço foram objeto de citação de Paulo César Rondinelli.
8.3. Sobre as alegações, no relatório que acompanha o Acórdão 331/2013-TCU-Plenário registrou-se: 
168. As razões recursais do recorrente não merecem prosperar, pois exsurge do procedimento administrativo em tela, de plano, as seguintes ocorrências:
a) o recorrente designou a comissão permanente de licitação (TC-Processo 009.400/2008-9, apensado ao TC-Processo 007.546/2000-9, peça 48, p. 7) ;
b) o recorrente instituiu comissão especial de licitação com o objetivo genérico de elaborar "parecer técnico na Licitação referente ao Processo nº 250057/0469/99/Tomada de Preços nº 12/99" (idem, p. 11) . Consigne-se que não há indicações nos autos de que essa comissão especial de licitação contasse com especialistas na matéria a ela submetida (há indícios de que tenha sido presidida por "motorista oficial", o qual, obviamente, se presume, não preenchia as condições para opinar a respeito de matéria técnica) . Ademais, não há qualquer elemento nos autos que comprove a qualificação desejável dos demais membros da aludida comissão, sendo um deles auxiliar operacional de serviços diversos;
c) a comissão especial de licitação, por meio de parecer lacônico, sob os argumentos de que a empresa Ventorin Ltda., vencedora da licitação, não possuía espaço físico adequado e pessoal especializado, bem como condições de segurança mínima para a realização de serviços, optou pelo menor preço global " (idem, p. 15) . Soa estranho que tais condições supostamente precárias não tenham sido alvo de recursos pelas demais participantes no certame;
d) o recorrente autorizou o processo, cujo ato assemelha-se à homologação do procedimento (idem, p. 19) ;
e) o recorrente também subscreveu o contrato decorrente da licitação, bem como o 2º Termo Aditivo (idem, p. 32 e 36, respectivamente) ; e
f) o setor jurídico do INTO afirmou em Parecer que "o valor do contrato inicial foi reajustado em 15,06% pelo índice do IGP-M, o que contraria frontalmente o disposto no Decreto nº 2271/97" (idem, p. 37) .
169. As alegações de defesa apresentadas pelo recorrente não lograram descaracterizar as irregularidades a ele atribuídas. Por sua pertinência ao deslinde da matéria, insta transcrever, in totum, a análise então procedida a respeito pela unidade técnica (peça 24, p. 45 e 48-49) :
[...]
87. No que concerne às alegações do responsável relativas ao Contrato n° 14/99 (firmado com a empresa TOESA Service Ltda. para prestação de serviço de manutenção de viaturas oficiais) , no sentido de que não poderia dele se exigir a tarefa de examinar detalhadamente todas as informações lançadas nos autos pela Comissão de Licitação, não podendo, desse modo, nele recair a responsabilidade por eventuais irregularidades detectadas, entendemos que não merecem acolhida. Cumpre transcrever, quanto ao tema, o apontado em Instrução constante do TC Processo 008.213/2002-2 (Contas do INTO/2001) :
"Compulsando os autos do referido processo, verificaram-se irregularidades no processo licitatório. Em primeiro lugar, a inexistência da planilha de custos, mas apenas uma estimativa arbitrária de R$ 10.000,00 mensais (V.1, fls 161) . A seguir, observa-se que as duas Atas da Comissão de Licitação não encontram-se [sic] assinadas (V.1, fls 164 e 172) . Finalmente, assinala-se que, ultrapassada a fase de habilitação, após a abertura e divulgação das propostas de preços, é nomeada uma inédita 'Comissão Especial de Licitação', cujo 'parecer' desclassifica a empresa que havia apresentado a menor proposta numa licitação do tipo Menor Preço (V.1, fls 166-173) . O procedimento caracteriza-se como uma irregularidade grave e um ato antieconômico de gestão, com impacto nas contas de 1999, 2000, 2001 e 2002. Observe-se que a contratada mudou sua razão social para TOESA Service Ltda., mantendo o CGC 32.056.848/0001-29. O ponto deve ser objeto de citação do responsável, Paulo César Rondinelli - que nomeou a 'Comissão Especial de Licitação' e assinou o Contrato - no valor da diferença entre a proposta de menor preço, indevidamente desclassificada, da empresa VENTORIM Serviços Técnicos e Especializados Ltda., de R$ 6.800,00 e os valores efetivamente contratados e pagos à TOESA Mecânica de Automóveis Ltda. e sua sucessora TOESA Service Ltda., de R$ 9.100,00.
[...]
88. Como se observa, o ex-dirigente nomeou a "Comissão Especial de Licitação" e assinou o Contrato, não havendo como se desconsiderar a sua responsabilidade. Conforme já anteriormente explanado, nem mesmo a delegação de competências é suficiente para afastar essa responsabilidade, pois esse instrumento não retira a responsabilidade de quem delega, visto que remanesce a responsabilidade no nível delegante em relação aos atos do delegado (v.g. Acórdão 56/1992-TCU-Plenário, in Ata 40/1992; Acórdão 54/1999 - Plenário, in Ata 19/1999; Acórdão 153/2001-TCU-Segunda Câmara, in Ata 10/2001) . Cabe, por conseguinte, à autoridade delegante a fiscalização dos atos de seus subordinados, diante da culpa in eligendo e da culpa in vigilando. (Voto condutor do Acórdão 1619/2004-TCU-Plenário) .
169. Passa-se, agora, à análise específica de cada argumento acima assinalado.
170. Quanto ao arguido nas alíneas "a) ", "b) " e "c) " do item 167, retro, o débito está adequadamente configurado, pois o Parecer da Comissão Especial de Licitação, além de não ser vinculante para a Administração, por sua fragilidade, não merecia credibilidade. Houve, por conseguinte, afronta direta à Lei 8666/1993, consubstanciado na desclassificação indevida de licitante que ofertou o melhor preço. Traduz-se se tal gesto, ademais, em ato antieconômico, razão pela qual subsiste a irregularidade.
171. Além disso, as diversas outras irregularidades atribuídas ao recorrente e comprovadas durante sua gestão como Diretor do INTO, acrescidas das atinentes ao contrato em tela, põem sob suspeição os atos praticados pelas comissões por ele designadas.
172. Relativamente ao afirmado nas alíneas "d) " e "e) " do item 167, supra, ao contrário do que afirma, esperava-se, sim, outro proceder da autoridade competente: designar comissão de licitação competente, independente e autônoma, que buscasse, efetivamente, a melhor proposta para a Administração. Se as comissões designadas por ele não procederam estritamente de acordo com a norma legal, suplanta-se a presunção de legitimidade de seus atos, pois têm natureza juris tantum.
173. Não é possível admitir os argumentos trazidos à colação, registrados nas alíneas "f) ", "g) " e "h) " do item 167, retro, pois, como já dissecado, dadas as graves evidências de irregularidades nos autos, como, por exemplo, atas das reuniões das ditas comissões sem as respectivas assinaturas de seus membros (fato este que não poderia ignorar, pois o processo administrativo foi a ele submetido para fins de homologação) , o que torna o procedimento não apenas nulo, mas inexistente.
174. Quanto ao abordado na alínea "i) " do item 167, acima, não o socorre, pois se refere à responsabilidade dos membros de comissões de licitação. Apesar de exsurgir dos autos irregularidades atribuídas à comissão, o item "m) " do expediente citatório apontou como responsável pela irregularidade unicamente o recorrente.
175. Pelas razões acima expostas, o Acórdão 432/2002-TCU-Plenário, mencionado na alínea "j) " do item 167, supra, também é incapaz de elidir a irregularidade a ele atribuída.
176. No que se refere à alínea "k) " do item 167, acima, também se equivoca o recorrente. A informação por ele prestada é inverídica, conforme será elucidado a seguir.
177. O TC-Processo 006.942/2003-1 versa sobre tomada de contas do INTO, referente ao exercício de 2002, encontrando-se apenso ao TC-Processo 012.030/2003-7.
178. Os autos foram apreciados por esta Corte por meio do Acórdão 2184/2004-TCU-Segunda Câmara em Sessão de 4/11/2004 - Ordinária (Ata nº 42/2004 - 2ª Câmara) .
179. Consta do item 9 do Relatório do Acórdão o seguinte excerto da instrução da unidade técnica que analisou e refutou as alegações de defesa do recorrente quanto ao mesmo fato ora discutido:
" (...) 
Responsável: Paulo Cesar Rondinelli (Item V) 
146. O Sr. Paulo Cesar Rondinelli apresentou suas razões de justificativa para o fato de haver desclassificado, sem amparo legal, a empresa Ventorin Serviços Técnicos e Especializados Ltda. e haver contratado a empresa Toesa Service Ltda., gerando um pagamento a maior (fls.13 a 14-volume principal TC Processo 006.942/2003-1) .
147. O responsável justifica, em resumo:
'Revela-se, desde logo, importante transcrever o item 10.5, da cláusula X - Do Critério de Julgamento e da Adjudicação, que por si só é explicativo, in verbis:
'10.5 - A COMISSÃO PERMANENTE DE LICITAÇÃO poderá, se assim julgar necessário, solicitar aos órgãos técnicos do INTO ou do Ministério da Saúde parecer especializado de profissional (is) , devidamente qualificados (s) , de análise dos materiais oferecidos.' (grifos nossos) 
Assim sendo - e assim é - o ora Defendente, na qualidade de Diretor do INTO, em 26/3/1999, no uso das atribuições que conferia a Portaria nº 943/GM, de 26/2/1998, nomeou a COMISSÃO PERMANENTE DE LICITAÇÃO...
Em 25/8/1999... a dita Comissão realizou a Sessão de Abertura de Envelopes de Documentação...
Posteriormente, em 1/9/1999..., houve a Sessão de Abertura das Propostas dos Licitantes...
Merece ressaltar que o Defendente, em 3/9/2003... baixou a Portaria INTO/MS n.º 80/1999, que instituiu COMISSÃO ESPECIAL DE LICITAÇÃO, com apoio no item 10.5 da Cláusula X - Do Critério de julgamento e da Adjudicação, acima transcrito...
Dita Comissão Especial de Licitação vistoriou as firmas Ventorin Ltda., Tróia Roma S.A. e Toesa Ltda. ... constatou que a empresa Ventorin Ltda., '... apresentou falta de espaço físico adequado, falta de pessoal especializado, estando somente com dois funcionários no local do momento da visita, falta de segurança mínima necessária para realização de serviços.' (g.n.) 
Em 20/9/1999, houve o julgamento da Tomada de Preços nº 012/1999, em que o Presidente da Comissão de Licitação declarou a licitante TOESA MECÂNCIA DE AUTOMÓVEIS LTDA., como vencedora do certame, levando-se em consideração, para este efeito, ter esta firma, dentre as empresas classificadas, ter apresentado a proposta com o menor preço...'.
148. O responsável entende que o item 10.5, da cláusula X - Do Critério de Julgamento e da Adjudicação, por si, já assegura a legalidade da criação da Comissão Especial de Licitação e da decisão por ela tomada de inabilitar a empresa Ventorin Ltda., todavia, não aceitamos as razões de justificativa apresentadas pelos motivos que iremos expor.
149. A Comissão Especial de Licitação criada pelo Diretor do INTO (fls. 123-volume 2 TC Processo 006.942/2003-1) não atendia ao item 10.5, pois os funcionários indicados não eram profissionais devidamente qualificados para emitir parecer especializado sobre o objeto do contrato. A Portaria INTO/MS n.º 80/1999 não informa a qualificação de cada integrante, somente os cargos ocupados por eles, que é de Motorista Oficial, Agente Administrativo e Auxiliar Operacional de Serviços Diversos, cargos que não qualificam para o tema em questão.
150. Com relação a inclusão no Edital de Licitação da possibilidade de criação de uma Comissão para emitir parecer sobre o material, entende-se que não é cabível, nos termos do art. 30, § 1º da Lei 8.666/1993, que limita a documentação relativa à qualificação técnica.
151. Finalmente, o § 5º do art. 43 da Lei 8.666/1993, veda a desclassificação por motivo relacionado com a habilitação, após a fase de habilitação dos concorrentes e abertura das propostas (incisos I a III) ." [grifos constantes do original].
[...]
181. Diante das análises constantes dos itens 168-180, retro, não devem subsistir os argumentos constantes da alínea "l) " do item 167, supra, pois não se pode afastar sua responsabilidade solidária pela grave irregularidade cometida, que resultou em dano aos cofres públicos.
8.4. Pelo exposto, verifica-se que a atuação do recorrente não se restringiu a homologar os atos da comissão de licitação, mas também em pessoalmente nomear "uma inédita 'Comissão Especial de Licitação', cujo 'parecer' desclassifica a empresa que havia apresentado a menor proposta numa licitação do tipo Menor Preço", procedimento tido como "irregularidade grave e um ato antieconômico de gestão, com impacto nas contas de 1999, 2000, 2001 e 2002". 
8.5.	Ante o exposto, deve-se rejeitar a alegação. 
9. 	Omissões na metodologia adotada
9.1. O recorrente alega equívocos na metodologia utilizada pelo Denasus, aduzindo que:
a) causa perplexidade é o fato de o Denasus ter adotado em suas análises a premissa de que, desde os serviços contratados, os locais nos quais estes foram realizados não teriam sofrido quaisquer alterações; quanto em vários dos casos analisados, os locais onde os serviços foram realizados, no decorrer dos anos, sofreram inúmeras alterações, aspectos ignorados pelos analistas do Denasus; (peça 196, p. 21) 
b) conexo ao ponto acima, merece destaque também o lapso temporal entre a realização dos serviços e as análises, com destaque para visitas in loco realizadas mais de oito anos após a conclusão dos trabalhos. Tal aspecto também foi ignorado, muito embora a influência do decurso do tempo nos serviços contratados seja severa, levando os técnicos do Denasus equivocadamente concluir que serviços não teriam sido realizados. (peça 196, p. 21) 
	Análise
9.2. Sobre as alegações, no relatório que acompanha o Acórdão 331/2013-TCU-Plenário registrou-se: 
83. Como demonstrado no item 8 deste Exame, a quase totalidade das irregularidades atribuídas ao recorrente não sofreria qualquer influência do fator temporal, pois dizem respeito à aquisição de bens e/ou contratação de serviços com preços superfaturados, bem acima dos preços correntes de mercado.
84. Ademais, eventuais alterações no ambiente posteriores à gênese dos fatos irregulares sob apreciação não têm o condão de impedir que se faça juízo a seu respeito, eis que comprováveis por procedimentos específicos de auditoria, como, v. g., aplicação de entrevistas e questionários, provas indiciárias etc.
85. Desse modo, as conclusões dos peritos do Denasus gozam de presunção de veracidade, somente elidíveis por prova em contrário (juris tantum) . Nesse sentido, o recorrente não logrou comprovar suas alegações, apresentadas com o firme propósito de descredenciar o trabalho pericial, em seus aspectos técnicos e éticos. Assiste razão, por conseguinte, a unidade técnica, quando assim se manifestou:
85. No concernente às glosas sugeridas pelo Denasus, relativas a preços praticados acima do mercado, entendemos que as alegações do responsável tampouco prosperam. Conforme já explanado anteriormente nesta Instrução, os técnicos do Denasus se basearam em metodologia válida, utilizando como fontes de consulta tabelas da EMOP e da Editora PINI, bem como pesquisas de preços junto a fornecedores, que se mostraram suficientes para caracterizar a ocorrência de valores acima dos então praticados no mercado.
86. Quanto à argumentação de que os técnicos do Denasus procederam às vistorias no INTO anos após a conclusão das respectivas obras e/ou serviços, quando a conformação física das instalações vistoriadas já não era a mesma, entendemos, como já explanado anteriormente, que tampouco merece prosperar. O ex-dirigente não relaciona quais alterações posteriores teriam ocorrido nos locais abrangidos pelos serviços, não sendo o lapso temporal existente entre a execução dos serviços e a vistoria do Denasus, no nosso entendimento, suficiente, por si só, para desqualificar as constatações daquele Departamento. [peça 24, p. 48].
9.3. Portanto, o recorrente não apresenta elementos consistentes capazes de infirmar a metodologia e as conclusões do Denasus, razão pela qual a alegação deve ser rejeitada. 
10. Ausência de acesso aos dados do Denasus
10.1. O recorrente alega ausência de acessos aos dados do Denasus, aduzindo que:
a) para que a presente defesa tivesse condições de demonstrar mais especificamente a impropriedade da aplicação daquele paradigma sobre o caso concreto, seria necessário ter acesso à metodologia de composição daquele banco de dados e, sobretudo, saber quais itens a equipe entendeu estarem acima do mercado em cada contratação auditado, o que não se revela possível a partir da documentação contida nos autos; (peça 196, p. 27) 
b) sem o acesso a tais informações, praticamente se elimina uma possibilidade de defesa mais efetiva nesse sentido; (peça 196, p. 27) 
c) se o paradigma utilizado para exame do DENASUS é formado de modo desconhecido para quem deve se defender, não se pode afastar de modo mais cabal aquela referência, demonstrando sua inadequação ao caso concreto. (peça 196, p. 27) 
	Análise
10.2. Sobre este ponto, no relatório que acompanha o Acórdão 331/2013-TCU-Plenário registrou-se: 
102. Também não assiste razão ao recorrente. Conforme se observa dos Relatórios Periciais (cf., v. g., peça 51, p. 8) , a metodologia utilizada pelos auditores do DENASUS incluiu, dentre outros procedimentos, "Cruzamento de custos dos itens orçados com os obtidos junto à Empresa de Obras Públicas do Rio de Janeiro - RJ e Editora Pini, praticados à época".
103. Tais custos eram e são facilmente obtidos junto às respectivas fontes. Caso o recorrente desejasse, poderia ter solicitado as composições dos custos unitários (mão-de-obra, insumos, produtividade etc.) para subsidiar tanto as alegações de defesa, quanto suas razões recursais, mas não o fez. Desse modo, aplica-se o brocardo jurídico "dormientibus non succurrit jus -  O direito não ajuda aos que dormem ou negligenciam em seu uso ou defesa" (in http://www.jusbrasil.com.br/topicos/293128/dormientibus-non-succurrit-jus, consultado em 29/5/2012) .
104. Ademais, ao contrário do que alega, bastava para comprovar os superfaturamentos meramente a análise dos preços unitários, tendo em vista a baixa complexidade que os itens ofereciam, sendo, por conseguinte, despicienda a exploração das respectivas composições de custos.
10.3. Portanto, não procede a alegação do recorrente de que não teve acesso aos dados utilizados pelo Denasus, pois tais dados poderiam ser facilmente obtidos, razão pela qual a alegação deve ser rejeitada.
11. 	Metodologia carente de base legal e razoabilidade 
11.1.  	O recorrente alega a metodologia adotada por este Tribunal carece de base legal e de razoabilidade. Nesse sentido, aduz que:
a) a metodologia adotada para verificar se houve de fato pagamentos efetuados por serviços não executados e com preços acima dos valores de mercado se ressente de bases legais e não atenta para o princípio da razoabilidade; (peça 196, p. 27) 
b) não se pode comparar coisas que divergem em toda a sua essência e cujas realidades em que ocorreram demonstram que havia grandes diferenças entre os períodos, impedindo o simples cotejamento de preços como fez a unidade técnica deste Tribunal; (peça 196, p. 28) 
c) não é possível concluir pela existência de superfaturamento, com todas as consequências deletérias que essa ocorrência traz na vida pessoal e profissional do recorrente, por meio de uma simples comparação, quando se sabe que outros fatores influenciam na oscilação dessas questões, às vezes tornando se impossível de se apurar devido ao tempo decorrido. (peça 196, p. 28) 
	Análise
11.2. Sobre as alegações, no relatório que acompanha o Acórdão 331/2013-TCU-Plenário registrou-se: 
164. Não há ressalvas a apontar na metodologia empregada pelos auditores do DENASUS que consistiu em:
Os trabalhos foram desenvolvidos através da análise documental do processo licitatório n.º 250057.0728/99 - Concorrência n.º 06/99, análise dos processos de pagamento n.ºs 250057 (0727, 1375, 1225, 1430) /99 e n.ºs 250057 (0062, 0190, 0681, 1099, 1150, 1449, 1517, 1606, 2105, 0152, 0422) /00, análise do ANEXO I ao processo n.º 25000.105210/2004-56, considerando as respostas/justificativas das questões formuladas, através dos Comunicados de Auditoria, Termos de Declarações já formulados, análise das especificações técnicas, verificação In loco dos serviços executados e composição de quantitativos dos serviços executados e avaliação dos preços aplicados. [TC-Processo 007.546/2000-9, apensado, peça 48, p. 34].
165. Consigne-se, ademais, que os peritos do DENASUS vistoriaram o local acompanhados de assistente técnico (engenheiro civil) , o que garante absoluta credibilidade ao trabalho então desenvolvido (peça 48, p. 43) 
166. Desse modo, não há como acolher os argumentos (...) .
11.3. Mais uma vez, o recorrente não apresenta elementos concretos que infirmem a metodologia adotada para a apuração do dano, tampouco comprova que a metodologia carece de base legal ou razoabilidade, não havendo nada que a desabone. 
12. Cerceamento de defesa - afronta aos princípios do contraditório e ampla defesa
12.1. A recorrente Volume Ltda. alega afronta aos princípios do contraditório e ampla defesa. Nesse sentido, aduz que:
a) documento que instrui o presente processo é o Parecer Técnico elaborado, anos após a entrega definitiva das obras e sem os elementos técnicos necessários para o correto levantamento dos serviços prestados, pelo Departamento Nacional de Auditoria do SUS - Denasus; (peça 179, p. 6) 
b) tal Relatório foi elaborado na presença dos gestores do INTO e sem a devida presença dos responsáveis pela empresa Volume, executora do Contrato 13/2000; (peça 179, p. 6) 
c) enquanto os relatórios eram lavrados por auditores específicos para cada área tal fato não ocorreu na análise referente à Nota Técnica de Engenharia Elétrica, realizado sem a presença de Engenheiro Auditor; (peça 179, p. 7) 
d) em 2008, foi juntado (peça 49 do TC Processo 009.400/2008-9) Parecer Adicional ao Relatório do Denasus, Laudo Pericial n° 08/2007, apresentado pelo Ministério Público Federal, em resposta ao Ofício 324/2003-Secex/RJ, novamente realizado sem a presença dos responsáveis pela Empresa Volume; (peça 179, p. 7) 
e) elaboração do Relatório de forma unilateral é ilegal, por diversos motivos; (peça 179, p. 18) 
f) diante de uma infinidade de vícios no relatório DENASUS, destaca-se que não foi observado que a empresa não poderia se furtar a execução dos aditivos contratuais impostos pelo ente Contratante, pois com a mudança de diretoria do INTO (atestada nos autos) ; (peça 179, p. 18) 
g) o Laudo elaborado pelo Denasus foi feito sem a participação da Volume; (peça 179, p. 18) 
h) no entanto, em que pese a fragilidade do uso do relatório do Denasus como prova emprestada à instrução técnica desta Corte, verifica-se que aos gestores foi permitido a intervenção na elaboração da perícia e nos relatórios, ao passo que o mesmo não foi feito com relação à empresa Volume, o que ensejaria a realização de um novo laudo, se possível, de caráter obrigatório, em face do favorecimento a apenas uma das partes a que se atribui o débito e multa, como visto acima; (peça 179, p. 19) 
i) é dever do TCU a regular instrução e condução do procedimento, na hipótese de prova emprestada requerida pelo Denasus seria indispensável que o Tribunal procedesse ao regular processamento e observâncias das portarias que regem a instrução do processo pela Corte; (peça 179, p. 19) 
j) tal fato não ocorreu no presente caso, em que se verificou, apenas a atribuição de veracidade a perícia efetuada pelo Denasus sem atentar aos requisitos mínimos que consagram TCU a sua competência técnica pela elaboração das instruções, sem que se fossem sanadas os vícios que conduziram no relatório apresentado aos autos; (peça 179, p. 19) 
k) tal fato constitui ainda violação expressa a Lei do Processo Administrativo em seu artigo 2°, inciso X, em que se prevê o contraditório e a ampla defesa, como formalidades essenciais à garantia dos direitos dos administrados. (peça 179, p. 19) 
	Análise
12.2. Conforme registrado no relatório que acompanha a decisão recorrida (peça 153, p. 10-11) :
25.8.6.1. Análise 
25.8.6.1.1. Sem razão a defendente. A equipe pericial, ao realizar as medições, ateve-se ao especificado na planilha orçamentária da empresa vencedora da licitação proposta no Contrato 13/2000 e no 4º Termo Aditivo, conforme se observa no trecho do Relatório Técnico Pericial 2/2007- HEAN transcrito a seguir (peça 50, p. 45 do TC Processo 009.400/2008-9) : 
'Nos Anexos II e II-A, Planilhas de Análise Quantitativa e Orçamentária, foram identificados, medidos e avaliados todos os itens e as irregularidades verificadas nos quantitativos propostos para execução dos serviços, através do Contrato 13/2000 e no 4º termo aditivo representam um acréscimo de R$ 1.562.304,62 (com grifo inserido) .' 
25.8.6.1.2. Eventual modificação que desnaturasse o projeto original, se acaso existisse, deveria ter sido provada, o que não ocorreu. 
25.8.6.1.3. Insta salientar que os peritos do Denasus se esmeraram na execução de suas atribuições, adotando postura conservadora e assegurando o amplo direito à ampla defesa e contraditório, mesmo durante a fase executiva da auditoria, conforme se observa dos excertos do Relatório a seguir transcritos. Não há motivos, por conseguinte, para contraditar o conjunto probatório carreado aos autos: 
'Na verificação in loco, realizada nos períodos de 11 a 21/12/2006, 6 a 15/2/2007, 27/2 a 8/3/2007, 20 a 29/3/2007, 12 a 26/4/2007, 8 a 17/5/2007, 28/5 a 7/6/2007, 19 a 28/6/2007 e 10 a 30/7/2007, em que foram periciados os serviços conforme comunicações emitidas aos Assistentes Técnicos, Eng. Mauro de Faria Becker, Eng. Lúcio S. Cavalcante Maia e Eng. William Pereira Medeiros designados pelas partes, Paulo César Rondinelli, Telmo Silva Hoelz e Deusdeth Gomes do Nascimento, respectivamente, acompanhada por servidores do Setor de Manutenção (...) (peça 50, p. 43 do TC Processo 009.400/2008-9) 
Para avaliação dos serviços executados na unidade periciada foi necessário um levantamento geral pela Comissão Técnica Pericial, juntamente com a equipe de manutenção do Hospital, identificando na área de intervenção, as instalações elétricas e hidro-sanitárias, rede de gases, equipamentos, sistemas, redes, peças de utilização e seus componentes, levantando e quantificando item por item para formalização de análise, Avaliação e confrontação com quantitativos propostos das Planilhas Orçamentárias (peça 50, p. 45 do TC Processo 009.400/2008-9) .' 
25.8.6.1.4. A defendente solicita realização de perícia, mas não apresenta, no caso em exame, quaisquer questionamentos aos dados mensurados pelos técnicos do Denasus e registrados em seus Relatórios Periciais. 
25.8.6.1.5. Foram examinados pelos auditores centenas de itens (peça 36, p. 42-50, peça 37, p. 1-16) , confrontando-se a realidade observada in loco, minuciosamente registrada em fotografias, com as medições apresentadas pela empresa. 
25.8.6.1.6. Aberta a possibilidade de apresentação de alegações de defesa, nenhuma prova é apresentada pela defendente para contrapor o minucioso trabalho do Denasus. Requer, em contrapartida a realização de nova perícia com sua participação, quando, como empresa de engenharia responsável pelas obras em exame, teria condições de carrear aos autos para sustentar seus argumentos diversas provas, caso delas dispusesse. 
25.8.6.1.7. Não há que se falar em ofensa aos princípios do contraditório e da ampla defesa, pois o devido processo legal foi obedecido em toda a sua inteireza. Foram assegurados à defendente os direitos questionados, com os recursos previstos na legislação aplicável. 
25.8.6.1.8. Foram concedidos vista dos autos, fornecimento de cópias e prorrogação de prazo para subsidiar oferecimento de suas alegações de defesa, as quais foram efetivamente apresentadas, e analisadas. No entanto, aos argumentos da defendente faltam elementos comprobatórios que contrariem o Relatório. 
25.8.6.1.9. As conclusões dos peritos do Denasus gozam de presunção de veracidade, somente elidíveis por prova em contrário. Nesse sentido, o defendente não logrou comprovar suas alegações. 
25.8.6.1.10. Quanto ao referido tempo decorrido entre a realização do serviço e a visita in loco, não houve impedimento a constatação das irregularidades atribuídas ao defendente, a exemplo de execução de quantitativos diferentes dos propostos, conforme constam nas Planilhas de Análise Quantitativa e Orçamentária dos Serviços Medidos e Executados dos Anexos II e II-A e fotos do Anexo III do Relatório Técnico Pericial 2/2007-HEAN (peça 51, p. 5-36 do TC Processo 009.400/2008-9) .
12.3. Ainda sobre essa questão, consta no voto condutor da decisão recorrida (peça 152, p. 3) : 
16. A empresa contratada defende a invalidade dos laudos periciais produzidos pela Denasus, sob o argumento de que não teria deles participado. Nessa linha, requer a realização de nova perícia. A respeito, a jurisprudência desta Corte é sólida quanto ao entendimento de que não compete ao TCU determinar, a pedido do responsável, a realização de perícia, uma vez que constitui obrigação da parte apresentar os elementos que entender necessários para a sua defesa. Ademais, resta pacificado que a produção de prova pericial, por ser de competência do responsável, prescinde de prévia autorização do TCU (Acórdão 5374/2016-TCU-Segunda Câmara, Relator Ministro Vital do Rêgo, Acórdão 2262/2015-TCU-Plenário, Relator Ministro Benjamin Zymler, Acórdão 473/2015-TCU-Plenário, Relator Ministro Walton Alencar Rodrigues, dentre outros) .
12.4. No voto condutor do Acórdão 640/2017-TCU-Plenário (relator: Benjamin Zymler) , TC Processo 012.030/2003-7, que trata das contas relativas ao exercício de 2002, em que a empresa recorrente alegou questão semelhante, consignou-se:
26. Em relação à elaboração dos laudos periciais sem a participação da responsável, observo que o processo de controle externo é disciplinado pela Lei 8.443/1992 e pelo Regimento Interno do Tribunal, os quais dispõem, exaustivamente, acerca dos meios de prova disponíveis aos responsáveis e não admitem a produção de prova pericial nos moldes preconizados pelo CPC. 
27. Assim, quando da apresentação das alegações de defesa e em recurso, os responsáveis tiveram a ampla oportunidade de contraditar as manifestações do Denasus, de forma que, tal qual exposto nos pareceres precedentes, não há que falar em cerceamento de defesa. Nesse sentido, cito os seguintes precedentes desta Corte de Contas (Acórdão 133/2017-TCU-Plenário, 2.262/2015-Plenário, 3.615/2015-1ª Câmara e 5374/2016-2ª Câmara) .
12.5. Assim, ao contrário do alegado, a recorrente teve oportunidade de contraditar as conclusões do Denasus, o que fez, mas sem sucesso, não havendo que se falar em cerceamento de defesa por ofensa ao contraditório e ampla defesa. 
12.6. Ante o exposto, deve-se rejeitar a alegação. 
13. 	Multa desproporcional e decorrente da conduta de terceiros
13.1.  	A recorrente Volume Ltda. alega a multa aplicada é desproporcional e decorrente da conduta de terceiros. Nesse sentido, aduz que:
a) a aplicação de multa deve levar em conta a proporcionalidade do ato e a verificação obrigatória da conduta irregular em seu caráter personalíssimo; (peça 179, p. 9) 
b) no caso vertente, é notável a desproporcionalidade das multas aplicadas aos gestores e a empresa contratada; (peça 179, p. 9) 
c) o TCU ao aplicar a multa prevista no art. 57 de sua Lei Orgânica à Volume, atuou de maneira a presumir conduta irregular por parte da empresa em todo o gerenciamento e execução da obra, sem observar a proporcionalidade e verificá-la em seu caráter personalíssimo, requisito obrigatório para tal sanção; (peça 179, p. 10) 
d) o TCU ao imputar multa ao gestor e à empresa deve verificar a atuação da conduta individual de cada um deles na ação, ou omissão, bem como na proporção em que atuaram; (peça 179, p. 10) 
e) a classificação de suposta conduta irregular pela empresa não foi verificada em seu caráter personalíssimo e nem foi proporcional à multa aplicada aos gestores responsáveis. (peça 179, p. 11) 
	Análise
13.2. Muito embora tenha aplicado multa à recorrente por meio do Acórdão 1346/2017-TCU-Plenário, este Tribunal, mediante o Acórdão 1781/2017-TCU-Plenário, ao apreciar embargos de declaração opostos por Paulo César Rondinelli, reconhecendo a prescrição da pretensão punitiva, tornou insubsistente as multas aplicadas aos responsáveis, tornando inócuas as alegações relativas à multa. 
14. Ausência de responsabilidade da empresa por questões relacionadas à licitação
14.1. A recorrente Volume Ltda. alega ausência de responsabilidade por irregularidades relacionadas ao procedimento licitatório. Nesse sentido, aduz que:
a) a Volume elaborou proposta em conformidade com os requisitos técnicos e legais, de tal forma que foi considerada habilitada e apresentou toda a documentação jurídica, técnica, econômico-financeira e fiscal prevista nos artigos 27 a 32 da Lei 8.666/1993; (peça 179, p. 11) 
b) as questões relacionadas ao procedimento licitatório dizem respeito unicamente aos servidores e administradores do INTO; (peça 179, p. 11-12) 
c) a Volume participou da concorrência, ofereceu o menor preço e cumpriu as especificações do edital; (peça 179, p. 12) 
d) a participação da empresa Volume no processo licitatório foi absolutamente regular. (peça 179, p. 12) 
	Análise
14.2. Sobre este ponto, consta no relatório que acompanha a decisão recorrida (peça 153, p. 8) :
25.7.1.1. Análise
25.7.1.1.1. Conforme registrado no item 10 da instrução anterior deste processo, às páginas 3-26 da peça 34, com trecho transcrito a seguir, a empresa Volume, quando exerceu no projeto, eivado de graves vícios, funções intransferíveis da administração contratante, atuou em conjunto com a direção do Into, conforme constatação dos auditores do Denasus constante da página 23 da peça 74. 
'As alegações de defesa apresentadas não mencionam que foi a própria VOLUME, por solicitação do ex-Diretor Deusdeth Gomes do Nascimento, quem orçou e detalhou as alterações do projeto (peça 34, p. 5) .' 
25.7.1.1.2. Foi mencionada também na referida instrução anterior do processo (peça 34, p. 5-6) , com trecho transcrito a seguir, as responsabilidades da empresa de engenharia não levadas a efeito pela Volume no Contrato 13/2000 do Into. 
'Ao aceitar o encargo de executar um projeto com as flagrantes falhas apontadas no Relatório Pericial, e por ela mesma reconhecidas em seu arrazoado, a VOLUME feriu o art. 9º, III, letra f do Código de Ética Profissional dos engenheiros, que estipula como DEVER do profissional nas relações com os clientes, empregadores e colaboradores alertar sobre os riscos e responsabilidades relativos às prescrições técnicas e as consequências presumíveis de sua inobservância. Ademais, nos termos da Lei no 6.496/1977, a Anotação de Responsabilidade Técnica - ART define para os efeitos legais os responsáveis técnicos pelo empreendimento de engenharia, arquitetura e agronomia. 
 (...) Ora, as plantas e os desenhos relativos às modificações no projeto original não encontram-se datadas, nem assinadas (Anexo 7, vol. 1, fl. 147) . Por ocasião da mudança do objeto "não foram elaborados e anexados ao processo os projetos complementares das instalações elétricas/telefone, hidráulica/sanitária, gás, incêndio, gases medicinais, vácuo, ar comprimido e estruturar (Anexo 7, vol. 1, fl. 148) . Desse modo, à luz das normas que regulam o exercício da engenharia no Brasil, a VOLUME é inequivocamente responsável, tanto pelas alterações que ela própria promoveu no projeto, quanto por sua execução. 
A profunda alteração do projeto da obra, modificando as características previstas de centro de reabilitação para centro de cirurgias, constitui, por si só, grave irregularidade que afronta os seguintes dispositivos legais: 
a) Lei nº 8.666/1993: 
Art. 92 Não poderá participar, direta ou indiretamente, da licitação ou da execução de obra ou serviço e do fornecimento de bens a eles necessários: 
I - o autor do projeto, básico ou executivo, pessoa física ou jurídica; 
II - empresa, isoladamente ou em consórcio, responsável pela elaboração do projeto básico ou executivo ou da qual o autor do projeto seja dirigente, gerente, acionista ou detentor de mais de 5% (cinco por cento) do capital com direito a voto ou controlador, responsável técnico ou subcontratado; 
b) Lei Complementar n° 101/2000: arts. 15 e 16.' 
25.7.1.1.3. Corrobora com a inescusável solidariedade da empresa, a constatação, também analisada na instrução anterior, à página 7 da peça 34, de alterações no objeto contratual incluídas em termo aditivo assinado a posteriori. 
'Atente-se que a solicitação para a alteração do projeto, subscrita por Deusdeth Gomes do Nascimento é datada de 29/06/2001 (Anexo 9, fl. 077) , ou 29 dias após sua posse como diretor do INTO. Os três primeiros termos aditivos ao contrato, datados de 31/08/2001, 28/12/2001 e 30/04/2002 cuidam apenas da prorrogação do prazo de execução, sem nada mencionar quanto a alterações qualitativas e/ou quantitativas. Apenas o quarto e último termo aditivo, datado de 03/05/2002, menciona as alterações no projeto como justificativa para um acréscimo de 38,7% no valor da avença, representando R$ 811.577,96. Poucos dias depois, em 31,05/2002 foi efetuado um pagamento de R$ 517.432,03, complementado por outro de R$ 197.130,54 em 04/07/2002, e o restante, sendo pago em 30/07/2002. 
No entanto, o próprio ex-diretor Deusdeth Gomes do Nascimento, no Relatório de Gestão que compõe a presente Tomada de Contas, afirma, em 15/02/2002 que "o HEAN encontra-se em obras de adaptação com término previsto para março próximo para tornar-se um importante Centro Referencial em Trauma, com 40 leitos e um Centro de Tratamento de Infecções Osteo-Articulares, com 40 leitos e Sistema de Oxigeno-Terapia com Câmara Hiperbárica integrada, OS leitos de UTI, totalizando 85 leitos e 04 salas cirúrgicas- (principal - fls. 01 e 12) , ou seja, conforme as especificações da alteração do projeto registradas no Ofício INTO n° 475/2001 (Anexo 9, fl. 77) . Em outro trecho do Relatório de Gestão de 2001.0 responsável afirmou "o HEAN encontra-se em fase final de obras de adaptação e ampliação" (principal - fl. 16) . 
Resta claro que as modificações começaram a ser executadas antes da formalização da alteração contratual. Ou seja, a empresa realizou obras e executou serviços, inclusive de demolição das parcelas anteriormente concluídas, sem cobertura legal e sem autorização contratual, contando com a omissão e conivência da direção do INTO e dos fiscais do contrato.' 
25.7.1.1.4. Ao efetuar, ainda que, por solicitação do ex-diretor, alterações profundas no projeto, que conduziram à inutilização de parcelas anteriormente executadas, estipulando os quantitativos a serem executados e, por conseguinte, o montante adicional a ser cobrado do poder público, a Volume praticou ao arrepio da Lei de Licitações, e com a conivência do Diretor do Into, uma hipótese inexistente de dispensa de licitação. 
25.7.1.1.5. Desse modo, em todos os momentos, a Volume atuou em seu benefício em comum acordo com a direção do Instituto. 
25.7.1.1.6. Ante as análises anteriores supramencionadas desta unidade técnica, propõe-se rejeitar os argumentos apresentados de ausência de responsabilidade solidária.
14.3. Portanto, segundo os elementos dos autos, resta claro que, ao contrário do alegado, a recorrente teve participação nas irregularidades relacionadas ao procedimento licitatório, razão pela qual a alegação deve ser rejeitada. 
15. Efetiva realização das obras contratadas
15.1. O recorrente alega que se limitou a cumprir determinações dos gestores do INTO e efetivamente executou as obras pelas quais foi paga. Nesse sentido, aduz que:
a) em nenhum momento a Volume agiu de maneira irregular, pois atuou no sentido único e estrito que a lei lhe conferia ao obedecer às determinações exaradas pela Administração Pública; (peça 179, p. 11) 
b) ao obedecer às determinações dos gestores, a empresa Volume agiu de acordo com as exigências legais que conferem ao ato administrativo a presunção de legitimidade, imperatividade e autoexecutoriedade; (peça 179, p. 11) 
c) cabia à empresa apenas cumprir as determinações elaboradas pelo Órgão Contratante, como se demonstrou acima; (peça 179, p. 13) 
d) quando da mudança de direção e alteração contratual, restou à empresa cumprir a ordem de serviço emitida pela Entidade Contratante; (peça 179, p. 13) 
e) a Volume estava obrigada na forma do artigo 65 da Lei 8.666/1993 a atender às determinações da Direção, não lhe caberia questionar tais modificações de ordem técnica emanada por entidade superior; (peça 179, p. 14) 
f) os pagamentos foram feitos por serviços em perfeita consonância com os agentes públicos que atestaram a real execução do serviço prestado e também conforme indica a própria CGU, que atesta que as obras foram concluídas; (peça 179, p. 14) 
g) não pode a empresa contratada ser responsabilizada por especificações realizadas pela Administração Pública que posteriormente foram consideradas inadequadas; (peça 179, p. 15) 
h) novamente se têm a condenação da empresa contratada decorrente de fatos relativos à má Administração Pública, que em nada pode ser responsabilizada; (peça 179, p. 16) 
i) nesse sentido, conclui-se que os pagamentos são devidos à Volume em face da real execução dos serviços a ela atribuídos no Contrato 13/2000. (peça 179, p. 16) 
j) a recorrente se viu obrigada a acatar as alterações determinadas pela direção do INTO em face da exigência da própria Lei de Licitações; (peça 179, p. 16) 
k) a real irregularidade desencadeadora de toda a análise equivocada pelo Denasus decorre da falsa atribuição de responsabilidade à empresa por realizar obras que depois teriam sido desfeitas em face da determinação de realização de outras obras. (peça 179, p. 17) 
	Análise
15.2. Sobre este ponto, consta no relatório que acompanha a decisão recorrida (peça 152, p. 5) :
27. Inexiste, nos laudos, a mácula suscitada pela Volume Construções e Participações Ltda. Os trabalhos desenvolvidos pela Comissão Pericial abrangeram a totalidade dos serviços, quer estivessem eles consignados no contrato original ou em seus aditivos. Ocorre, por óbvio, que a verificação in loco somente registrou o que lá se encontrava à época da visita. Eventuais trabalhos realizados e posteriormente desfeitos não poderiam ser atestados in loco porque fisicamente não existiriam. 
28. Caso fosse confirmada a realização desses trabalhos, não haveria que se imputar, à contratada, débito decorrente de sua suposta inexecução, uma vez que seu desfazimento caracterizaria apenas ato de gestão antieconômico, imputável apenas ao gestor, e não à empresa. Ocorre que a empresa não trouxe aos autos qualquer documento capaz de suportar suas afirmativas. Na inexistência do resultado físico dos supostos trabalhos realizados, caberia à contratada comprová-los. Isso não foi feito. A empresa poderia, por exemplo, apresentar os diários de obras que registrassem a execução dos serviços. Isso não foi carreado aos autos. 
29. Na ausência de elementos comprobatórios, a inexistência do objeto físico, somada a outras irregularidades detectadas, conduzem à convicção de que os serviços não foram efetivamente prestados. Mencione-se, nesse sentido, a ausência de boletins de medição assinados ou atestados e a apresentação de boletins assinados sem identificação, registro e assinatura de profissional habilitado. 
30. Também não foram apresentados projetos que guardassem semelhança com a obra executada. Essa irregularidade, registro, não pode ser imputada apenas aos gestores, como pretende a empresa. Afinal, é de se indagar como poderia ela executar serviços de engenharia desprovida de projetos que a orientassem. Nessa trilha, como destacou o Laudo Pericial 08/2007, "a execução dos serviços propostos no 4º Termo Aditivo (...) não foi acompanhada de projetos indispensáveis à sua execução, não havendo identificação detalhada, desenhos, diagramas e gráficos que precisem os serviços propostos e elementos construtivos (...) ". Aliás, sequer foi apresentada a Anotação de Responsabilidade Técnica - ART, emitida junto ao Crea/RJ, para a execução da obra referente ao Contrato nº 13/2000 e Termos Aditivos.
15.3. Com efeito, não basta à recorrente alegar que atendeu a orientações dos gestores do INTO, devendo comprovar documentalmente suas alegações, o que não logrou nesse momento. 
15.4. Ante o exposto, deve-se rejeitar a alegação. 
CONCLUSÃO
16. Da análise, conclui-se que:
a) nos termos da Súmula n. 282: "As ações de ressarcimento movidas pelo Estado contra os agentes causadores de danos ao erário são imprescritíveis" (item 5) ; 
b) a responsabilidade do recorrente Paulo César Rondinelli resta devidamente configurada, além do quê, ao contrário do alegado, a responsabilidade é de natureza subjetiva bastando a presença de culpa stricto sensu, e não de dolo (item 6) ; 
c) a mera alegação de que sua atuação era meramente formal e dependente da manifestação de outros setores não é suficiente para afastar a responsabilidade do recorrente, o qual, na qualidade de dirigente máximo da entidade, tinha o dever atuar para coibir irregularidades; ademais, no caso vertente, pelo número de irregularidades, bem como pela magnitude dos valores envolvidos ao longo de diversos exercícios, não é razoável supor que o dirigente máximo da entidade se mantivesse inteiramente alheio ao que se passava na entidade (item 7) ;
d) ao contrário do alegado, o recorrente não apenas homologou os atos promovidos pela comissão de licitação, mas pessoalmente nomeou os membros da comissão, restando plenamente configurada sua responsabilidade (item 8) ;
e) o recorrente não apresenta elementos consistentes capazes de infirmar a metodologia e as conclusões do Denasus (item 9) ;
f) os parâmetros utilizados pela Denasus poderiam ser facilmente obtidos, de modo que não procede a alegação de que o recorrente não teve acesso a tais dados (item 10) ;
g) o recorrente não apresenta elementos concretos que infirmem a metodologia adotada para a apuração do dano, tampouco comprova que a metodologia carece de base legal ou razoabilidade, não havendo nada que a desabone; (item 11) ;
h) não se verifica, e tampouco foi comprovado, qualquer prejuízo ao contraditório e à ampla defesa, porquanto não se está diante de ausência ou insuficiência de documentos, mas, ao contrário, os documentos juntados aos autos dão inteiro suporte às conclusões expressas na decisão recorrida; ademais, a recorrente teve oportunidade de contraditar as conclusões do Denasus (item 12) ;
i) a alegação de desproporcionalidade da multa carece de objeto, na medida em que este Tribunal, acolhendo embargos declaratórios, reconheceu a prescrição da pretensão punitiva, suprimindo as multa que haviam sido impostas aos responsáveis (item 13) ;
j) segundo os elementos dos autos, a recorrente teve participação direta nas irregularidades relacionadas ao procedimento licitatório, restando configurada sua responsabilidade (item 14) ;
k) não basta à recorrente alegar que atendeu a orientações dos gestores do INTO, devendo comprovar documentalmente suas alegações, o que não logrou nesse momento (item 15) .
16.1. Ante essas conclusões, deve-se negar provimento aos recursos. 
PROPOSTA DE ENCAMINHAMENTO
17. Ante o exposto, submete-se o assunto à consideração superior, propondo-se, com fundamento nos artigos 32, inciso I, e 33 da Lei 8.443/1992:
a)  conhecer dos recursos e, no mérito, negar-lhes provimento;
b) dar ciência da decisão aos recorrentes e demais interessados.
O Ministério Público junto ao Tribunal de Contas da União, representado nos autos pelo Procurador Sérgio Ricardo Costa Caribé (peça 236) , concordou com a proposta da unidade.
É o Relatório.

Fernanda Souto Pereira Valeriano Moreira (OAB/DF 53.330); Ivan Ribeiro dos Santos Nazareth (OAB/RJ 121.685) e outros.

Procurador Sérgio Ricardo Costa Caribé.

RECURSO DE RECONSIDERAÇÃO. ARGUMENTOS QUE NÃO ELIDEM PROVAS NOS AUTOS. NÃO PROVIMENTO.

TOMADA DE CONTAS SIMPLIFICADA (TCSP)

Secretaria de Recursos (Serur).

Em análise, recursos de reconsideração interpostos pelo Sr. Paulo César Rondinelli (peça 196) e Volume Construções e Participações Ltda. (peça 179) contra o Acórdão 1346/2017-TCU-Plenário, no âmbito da Prestação de Contas Simplificada do Instituto Nacional de Traumatologia e Ortopedia (INTO) do exercício de 2001. Por meio dessa decisão, o TCU julgou irregulares as contas do primeiro recorrente e os condenou ao recolhimento de débitos oriundos de pagamentos realizados a maior relativos à execução dos Contratos 14/1999, 16/1999 e 13/2000. As multas aplicadas foram excluídas após oposição de embargos de declaração apreciados pelo Acórdão 1781/2017-TCU-Plenário em virtude da prescrição da pretensão punitiva do Tribunal.
No que se refere ao apelo recursal, os prejuízos relacionam-se a pagamentos do ano de 2001 assim sintetizados:
a) prejuízo decorrente da execução do Contrato 14/1999, para a manutenção de viaturas, com a desclassificação, posterior à fase de habilitação, da proposta de menor preço e adjudicação do objeto à empresa Toesa Service Ltda., por valores mais elevados. A diferença entre os valores efetivamente pagos e aqueles que seriam despendidos com a proposta de menor preço foram objeto de citação de Paulo César Rondinelli; 
b) pagamentos a maior realizados à empresa Volume Construções e Participações Ltda., na execução do Contrato 16/1999, para complementação das obras de reforma e ampliação de áreas do INTO, cujo débito está associado a superfaturamento de quantitativos e de preços (responsável Paulo César Rondinelli em solidariedade com a referida empresa) ; 
c) superfaturamento de quantitativos pagos à empresa Volume Construções e Participações Ltda., relativos às obras no Hospital Estadual Anchieta objeto do Contrato 13/2000 (responsáveis Paulo César Rondinelli e Deusdeth Gomes do Nascimento, em solidariedade com a empresa citada) .
Como bem pontuou a Secretaria de Recursos (Serur) , as ocorrências relacionadas aos Contratos 14/1999 e 16/1999 já foram avaliadas e consideradas irregulares por meio do Acórdão 1436/2011-TCU-Plenário, mantido pelo Acórdão 331/2013-TCU-Plenário. Desse modo, o objeto dos recursos em análise guarda relação com os valores desses dois ajustes apurados em 2001, assim como os impactos do Contrato 13/2000 na gestão desse mesmo exercício financeiro. 
Importante esclarecer que os responsáveis foram citados em duas oportunidades, a fim de corrigir os valores em apuração. Essa modificação se deu em virtude de novas perícias técnicas realizadas pelo Denasus encaminhadas ao TCU, cujos resultados demandaram mudança da metodologia de cálculo dos débitos (peça 101 - despacho do Relator a quo) .
Com esses ajustes, houve aumento nos prejuízos apontados para o Contrato 16/1999 (Relatório Técnico Pericial CTP nº  8/2007 - peça 49 do TC Processo 009.400/2008-9) e redução para os do Contrato 13/2000, já que o Relatório Técnico Pericial CTP nº  1/2007 (peça 51 do TC Processo 009.400/2008-9) concluiu pela glosa parcial, enquanto a citação anterior havia sido realizada pela glosa total do valor do contrato.
De início, os recursos de reconsideração devem ser aceitos, eis que presentes os requisitos de admissão aplicáveis à espécie e dispostos nos artigos 32, inciso I, e 33, da Lei 8.443/1992, consoante despacho por mim proferido à peça 215.
Os recorrentes requerem a reforma do Acórdão 1346/2017-TCU-Plenário no sentido de:
a) reconhecer a prescrição de pretensão de ressarcimento ao erário;
b) avaliar a ausência de responsabilização do Sr. Paulo César Rondinelli no tocante ao estabelecimento de nexo causal, indícios de locupletamento indevido, inexistência de dolo ou culpa grave;
c) a participação de outros setores do INTO afastaria a responsabilidade de Paulo César Rondinelli;
d) não estaria configurada a responsabilidade do recorrente Sr. Paulo César Rondinelli pela irregular desclassificação de licitante;
e) teria havido omissões na metodologia adotada para apuração do dano;
f) o recorrente não teria tido acesso aos dados usados para levantar os preços, o que teria impossibilitado a formulação da defesa;
g) a metodologia adotada para apuração do dano careceria de base legal e de razoabilidade;
h) teria havido afronta aos princípios do contraditório e ampla defesa;
i) a multa aplicada à recorrente Volume Ltda. seria desproporcional e decorrente da conduta de terceiros;
j) não haveria a responsabilidade da recorrente Volume Ltda. por prejuízos decorrentes de alteração de projeto autorizada pela contratada;
k) haveria comprovação de que a empresa Volume Ltda. realizou as obras pelas quais foi paga.
Após a análise detida dos argumentos recursais apresentados, a Serur propôs, com anuência do representante do MPTCU, negar provimento aos recursos.
Concordo em essência com a proposta formulada nos pareceres precedentes, razão pela qual incorporo as análises levadas a efeito pela Serur às minhas razões de decidir, sem prejuízo de apresentar algumas análises adicionais às razões de mérito.
-II-
Entendo que não merecem acolhimento os apelos recursais do Sr. Paulo César Rondinelli, ex-diretor do INTO, pelos motivos que se seguem.
Como bem demonstrou a unidade técnica, as ações de ressarcimento movidas pelo Erário são imprescritíveis, a despeito de haver discussão a respeito do tema no STF mediante repercussão geral, sem julgamento definitivo até o momento. Ademais, em consonância com o Acórdão 1441/2016-TCU-Plenário, a única prescrição aceitável associa-se à pretensão punitiva, quando este TCU aplica multas ou outras penalidades previstas em sua Lei Orgânica.
Quanto ao estabelecimento de nexo causal, a responsabilidade do Sr. Paulo César Rondinelli, ex-diretor geral da entidade, resta devidamente configurada, desde a prolação do Acórdão 1436/2011-TCU-Plenário, cabendo aqui apenas verificar os impactos da conduta já avaliada no exercício de 2001. A caracterização do dolo não é condição necessária para a responsabilização do gestor no âmbito dos processos deste TCU.
Alegou o responsável que a participação de outros setores do INTO afastaria a sua responsabilização, na medida em que não seria atribuição do diretor a análise pontual de cada processo licitatório ou dos serviços vinculados a cada ordem de pagamento. Complementa possuir formação na área médica e que não teria condições de examinar detalhadamente cada procedimento.
De forma geral, acredito que não seja razoável, nem possível, que a totalidade dos atos exercidos sob o manto da delegação de competência seja vigiada e controlada, pois, se a supervisão fosse irrestrita, a delegação por si só deixaria de existir. Avalio, no entanto, que as situações concretas devam ser detidamente examinadas no caso em questão. 
Nessas situações, considero prudente avaliar o grau de reprovabilidade da conduta do gestor que exerce o mais alto posto da instituição em relação ao cometimento da irregularidade. Nos argumentos recursais, Sr. Paulo César Rondinelli expõe que não possuía engenheiros ou arquitetos no quadro do INTO, o que o isentaria da responsabilidade em relação ao acompanhamento de preços dos contratos e execução dos serviços.
À primeira vista, ainda que vários setores tenham atuado nos atos objeto das irregularidades aqui tratadas, o diretor de uma instituição do porte e funcionamento do INTO por certo não precisaria acompanhar minuciosamente todas as atividades empreendidas por sua equipe, mas tinha o dever de zelar pela boa condução de processos que demandassem maior vulnerabilidade, a exemplo de contratações de valores vultosos, bem como situações atípicas que impunham maior controle, a depender das peculiaridades do caso concreto. Nessas situações, os subordinados devem ser treinados a reportar ao dirigente máximo tais ocorrências.
A meu ver, a plena consciência de que não possuía nos quadros do INTO profissionais habilitados em determinadas áreas, já era um indicativo da magnitude dos riscos a serem mitigados em cada contratação. 
Da leitura do relatório do Denasus, observei que tanto a licitação de manutenção das viaturas quanto as obras relativas aos contratos aqui em exame, foram permeadas de decisões desarrazoadas que acabaram por resultar em danos aos cofres públicos. O Contrato 13/2000, por exemplo, teve seu projeto alterado em plena execução da obra com o desfazimento de serviços já entregues, sendo acrescidos 38,67% ao valor pago, cujo produto desse acréscimo não foi claramente identificado por meio dos levantamentos efetuados, dada a patente desorganização do acompanhamento das obras.
Conforme relata a Serur, em vista dos volumosos valores envolvidos ao longo de diversos exercícios e dos recorrentes problemas enfrentados (inexecução de obras, superfaturamento, obras entregues sem utilização - peça 26, pp. 45-46) , não é razoável supor que o dirigente máximo da entidade se mantivesse inteiramente alheio ao que se passava no INTO. O instituto da delegação deve sim ser ponderado, mas em contraponto à completa ausência de supervisão e avaliação de riscos iminentes, mantenho a responsabilidade do recorrente. 
Nesse particular, a atuação do ex-gestor pela desclassificação irregular de licitante na Tomada de Preços 12/1999 fica claramente demonstrada. A comissão de licitação, nomeada tardiamente pelo recorrente, desclassificou a proposta de menor preço em momento posterior à fase de habilitação, com a adjudicação do objeto por valor maior, por meio de um parecer breve sem a esperada motivação. As decisões pretéritas deste Tribunal retratam que esta comissão não possuía membros com experiência sobre a matéria. Transcrevo a análise da unidade técnica que acompanha o Acórdão 331/2013-TCU-Plenário:
Finalmente, assinala-se que, ultrapassada a fase de habilitação, após a abertura e divulgação das propostas de preços, é nomeada uma inédita 'Comissão Especial de Licitação', cujo 'parecer' desclassifica a empresa que havia apresentado a menor proposta numa licitação do tipo Menor Preço (V.1, fls 166-173) . O procedimento caracteriza-se como uma irregularidade grave e um ato antieconômico de gestão, com impacto nas contas de 1999, 2000, 2001 e 2002.
 (...) 
O recorrente instituiu comissão especial de licitação com o objetivo genérico de elaborar "parecer técnico na Licitação referente ao Processo nº 250057/0469/99/Tomada de Preços nº 12/99" (idem, p. 11) . Consigne-se que não há indicações nos autos de que essa comissão especial de licitação contasse com especialistas na matéria a ela submetida (há indícios de que tenha sido presidida por "motorista oficial", o qual, obviamente, se presume, não preenchia as condições para opinar a respeito de matéria técnica) . Ademais, não há qualquer elemento nos autos que comprove a qualificação desejável dos demais membros da aludida comissão, sendo um deles auxiliar operacional de serviços diversos   
Quanto às supostas omissões na metodologia adotada para apuração do dano, o recorrente alega que o lapso temporal entre a realização dos serviços e as análises teria prejudicado as conclusões do Denasus, uma vez que as visitas in loco aconteceram mais de oito anos após a execução da obra. Muito embora concorde que há lógica nos argumentos do recorrente, verifiquei que há vários relatórios elaborados pelo Denasus detalhando a metodologia considerada, inclusive com revisão de propostas anteriores, no intuito de aprimorar os trabalhos realizados, com nítida prudência na atribuição dos quantitativos avaliados.
Ainda assim, para aqueles itens em que porventura a confirmação de sua entrega pudesse ter sido prejudicada pelo decurso de prazo, caberia ao responsável indicar de forma expressa quais alterações teriam o condão de impossibilitar a verificação da realização de algum serviço. No entanto, ele apenas aduz genericamente que o tempo decorrido maculou as análises empreendidas pelo Denasus, sem indicar objetivamente quais inconsistências teriam ocorrido.
Do mesmo modo, o Sr. Paulo César Rondinelli questiona que não teve acesso à metodologia de composição de preço dos bancos de dados usados como referência, o que teria trazido prejuízo à defesa. 
O recorrente ainda questiona outros pontos da metodologia de apuração dos valores, tais como a impossibilidade de se comparar coisas que divergem em toda a sua essência e com lapso temporal de apuração que impede o simples cotejamento dos custos. Completa que não se pode simplesmente comparar preços para o cálculo do superfaturamento quando se sabe que outros fatores influenciam nessa análise, a exemplo do tempo decorrido.
Essas questões já foram objeto de análise pelo TCU ao prolatar o Acórdão 331/2013-TCU-Plenário, que cuidou de recurso contra acórdão que reabriu as contas de 1998 a 2000 do referido instituto mediante Recurso de Revisão do Ministério Público de Contas do TCU.
Naquela decisão, a Ministra Ana Arraes faz considerações sobre as peculiaridades da metodologia, as quais pude revisitar nesta ocasião para concluir que, de fato, o recorrente não apresenta elementos consistentes aptos a rever a metodologia e as conclusões do Denasus.
Ao pesquisar a formação do débito atribuído aos recorrentes, pude verificar a qualidade técnica e a transparência dos cálculos constantes nos Relatórios Técnicos Periciais (CTP) nº  8 e nº  1, ambos de 2007. Lá se encontram os preços do contrato, do referencial adotado e o confronto dos quantitativos contratados e pagos em contraponto aos quantitativos apurados nas perícias.
Quanto a esse ponto, observo que esses relatórios periciais adotaram como referencial os custos praticados à época pelas tabelas da Empresa de Obras Públicas do Rio de Janeiro (Emop) , bem como da Editora Pini (peça 51, p.8) . Esses dados são de fácil obtenção e poderiam subsidiar sua defesa de forma mais objetiva. Após essa consulta, pude concluir que os apelos recursais, além de subjetivos, apenas intentam enfraquecer as análises de auditoria sem apresentar de forma direta quais seriam as peculiaridades do caso concreto que invalidariam os exames realizados pelo Denasus. 
Nesse escopo, comungo das razões lançadas pela Serur e pelo MPTCU no sentido de negar provimento ao recorrente.
-III-
Passo a abordar as razões da empresa Volume Construções e Participações Ltda.
Ao alegar cerceamento de defesa, a empresa noticia que os pareceres técnicos, vistorias e levantamentos basearam-se em realidade distinta da execução, dado que realizados muito tempo após a entrega da obra e sem a presença de nenhum representante da recorrente para acompanhar os trabalhos. Assim, defende que os documentos produzidos pelo Denasus foram admitidos pelo TCU como prova emprestada sem a necessária análise e observância da aderência às normas internas do Tribunal.
Em complemento, a recorrente solicita nova perícia e afirma que apenas cumpriu as determinações dos gestores do INTO ao firmar os aditivos objeto das irregularidades aqui tratadas. Repisa que não pode ser responsabilizada por irregularidade relacionada ao procedimento licitatório.
Acolho as considerações da Serur, bem como as razões de decidir do Acórdão 331/2013-TCU-Plenário acerca da presunção de veracidade dos dados do Denasus, os quais poderiam ser refutados mediante questionamentos diretos por parte da recorrente, com elementos de fato para questionar os exames e resultados do relatório. No entanto, a empresa nada apresenta ou acrescenta de concreto que mereça desqualificar o trabalho realizado ou mesmo motivar a necessidade de outro levantamento.
Quanto aos valores das multas, rememoro que este Tribunal, acolhendo embargos declaratórios (Acórdão 1781/2017-TCU-Plenário) , reconheceu a prescrição da pretensão punitiva, suprimindo as multas que haviam sido impostas aos responsáveis.
Ao examinar as questões dos aditivos contratuais após a assinatura do Contrato 13/2000, acerca do débito causado pelas modificações das características previstas de centro de reabilitação para centro de cirurgias, observei que os valores pelos quais a recorrente foi condenada nas contas de 2001 não guardam relação com os prejuízos causados por alterações de projetos. Esses valores foram pagos em 2002 e não estão incluídos no débito apurado nesses autos (peça 51, p. 4 do TC Processo 009.400/2008-9) .
Esclareço que os valores pelos quais a recorrente foi condenada encontram-se fundamentados nas análises de quantidades de serviços presente na peça 51, p. 2, do TC Processo 009.400/2008-9 e se referem a superfaturamentos de quantitativos apurados no bojo do contrato 13/2000. Esse detalhamento está contido na instrução que acompanhou os ofícios de renovação da citação dos recorrentes (peças 99 a 105) .
Como regra, não acredito que uma empresa possa ser responsabilizada por débitos decorrentes de alterações de projeto que, em tese, pertencem à alçada de decisão do gestor público. Ainda assim, deixo de analisar essa questão porque, consoante detalhei, os valores dessas alterações sequer compõem o débito do exercício de 2001. 
Quanto à comprovação de que a empresa realizou as obras pelas quais foi paga, aduzo que os elementos dos autos permitem concluir que houve a execução de uma obra com várias alterações de projeto e modificação de destinação de instalações cujos serviços novos demoraram a ser formalizados mediante aditivo, sem o efetivo acompanhamento dos itens executados, cujo processo de medição e pagamento não refletiam a realidade da obra.
Em face desse descontrole, houve realização de perícias que levantaram quantitativos, avaliaram preços de mercado e calcularam de forma criteriosa os valores a serem glosados. A atuação diligente do Denasus pode ser demonstrada pela realização de nova citação motivada pela entrega de novos relatórios ao TCU com reavaliação dos valores anteriormente apontados.
Por essas razões, proponho negar provimento à empresa Volume Construções e Participações Ltda.
Diante do exposto, VOTO pela adoção da minuta de acórdão que ora trago ao exame deste colegiado.
TCU, Sala das Sessões Ministro Luciano Brandão Alves de Souza, em 20 de março de 2019.
Ministro VITAL DO RÊGO 
Relator